最高法院刑事判決　　　　　　　九十四年度台上字第五三七號
　　上　訴　人　台灣高等法院檢察署檢察官
　　上　訴　人
　　即　被　告　戊○○
　　　　　　　　申○○
　　　　　　　　　　　　樓
　　　　　　　　卯○○
　　　　　　　　　　　　之1號.
　　上　訴　人
　　（被　告 ） 天○○
　　　　　　　　　　　　號
　　上 列一 人
　　選任辯護人　黃訓章律師
　　被　　　告　癸○○
　　上　訴　人
　　即　被　告　未○○
　　被　　　告　酉○○
　　上　訴　人
　　即　被　告　黃○○
　　　　　　　　　　　　50號.
　　被　　　告　戌○○
　　上　訴　人
　　（被　告）　丁○○
　　上 列一 人
　　選任辯護人　邱六郎律師
　　　　　　　　柴啟宸律師
　　　　　　　　王　剛律師
　　被　　　告　庚○○
　　上　訴　人
　　（被　告）　玄○○
　　　　　　　　　　　　號
　　　　　　　　　　　　弄18.
　　　　　　　　宇○○
　　　　　　即葉建宏）身分證.
　　上 列一 人
　　選任辯護人　游文華律師
　　　　　　　　鍾慧芳律師
　　上　訴　人
　　（被　告）　午○○
　　　　　　　　　　　　號
　　　　　　　　　　　　樓
　　選任辯護人　張玉希律師
　　上　訴　人
　　（被　告）　地○○
　　選任辯護人　黃德賢律師
　　被　　　告　子○○
　　　　　　　　寅○○
　　　　　　　　　　　　3號6.
　　上 列一 人
　　選任辯護人　曹麗文律師
　　被　　　告　宙○○
　　　　　　　　　　　　21之.
　　　　　　　　壬○○
　　上 列二 人
　　共　　　同
　　選任辯護人　朱增祥律師
　　被　　　告　甲○○
　　　　　　　　　　　　5樓
　　選任辯護人　蘇清文律師
　　被　　　告　巳○○
　　　　　　　　　　　　巷1號.
　　　　　　　　辛○○
　　　　　　　　　　　　巷5號.
　　上　訴　人
　　即　被　告　亥○○
　　上 列一 人
　　選任辯護人　李威廷律師
　　　　　　　　方潔茹律師
　　　　　　　　莊國明律師
　　被　　　告　乙○○
　　選任辯護人　蘇清文律師
　　上　訴　人
　　（被　告）　 己○○
　　　　　　　　　　　　26號.
　　被　　　告　Ａ○○
　　　　　　　　　　　　3樓
　　　　　　　　Ｂ○○
　　　　　　　　辰○○
　　　　　　　　　　　　152.
　　上　訴　人
　　（被　告） 丑○○
　　上 列一 人
　　選任辯護人　宗淑媛律師
　　被　　　告　丙○○
　　　　　　　　　　　　19號.
　　選任辯護人　謝　裕律師
上列上訴人等因被告等貪污等案件，不服台灣高等法院中華民國
九十二年九月三十日第二審更審判決（九十一年度重上更(三)字第
二二一號，起訴案號：台灣台北地方法院檢察署八十五年度偵字
第八二一０號、第八五一二號、第八七八二號、第九０六三號、
第九七０六號、第一００００號、第一０三五三號、第一０四六
四號、第一０六九二號、第一一一一三號、第一一一一四號、第
一一一一五號、第一一一一六號、第一一七五八號、第一一七五
九號、第一一七六０號、第一一八一五號、第一一八一六號、第
一一八一七號、第一一八一八號、第一一九四三號、第一一九四
四號、第一一九四五號、第一一九四六號、第一二九九七號、第
一三０二六號、第一三０七一號、第一三０七二號、第一三０七
三號、第一三三八四號、第一三五三四號、第一三五三五號、第
一三九四四號、第一三九四五號、第一四一四八號、第一四七四
六號、第一七九一三號、第一九六九八號），提起上訴，本院判
決如下：
    主  文
原判決關於戊○○、申○○、卯○○、天○○、癸○○、酉○○
、黃○○、戌○○、庚○○、玄○○、宇○○（即葉建宏）、午
○○、地○○、亥○○、己○○、丑○○、未○○部分撤銷，發
回台灣高等法院。
其他上訴駁回。
    理  由
壹、撤銷發回部分：
一、關於上訴人即被告戊○○、申○○、卯○○部分：
本件原判決撤銷第一審關於戊○○、申○○、卯○○對於公務員
關於違背職務之行為交付賄賂部分之科刑判決，改判均論處其等
以共同連續與依據法令從事公務之人員，對於依據法令從事公務
之人員，關於違背職務之行為交付賄賂罪刑，固非無見。
惟查：(一)、科刑之判決書，須將認定之犯罪事實詳記於事實欄，
然後於理由內逐一說明其憑以認定之證據，以使事實與理由兩相
一致，方為合法，倘事實欄已有敘及，而理由內未加說明，是為
理由不備，理由內已加說明，而事實欄無此記載，則理由失其依
據，均足構成撤銷之原因。原判決於事實欄記載：「戊○○、卯
○○、申○○為免所經營之賭博性電玩店被警方查報、列管及取
締，喪失賺取暴利之機會，蒙受機台、賭資被沒收之財物損失及
遭受刑事處罰，乃於後述各警察機關之警察人員（按指黃○○、
午○○、地○○、亥○○、己○○、丑○○、李同賢、丁○○、
鄭德隆等人）收受賄賂時間之前，分別共同謀議定期自各電玩店
營業額內提撥一定比率之賄款，由申○○在支出傳票上記載『火
車』、『遊山』、『土地公』、『廟』、『幼齒』、『業主往來
－Ｂ』、『－Ｂ』、『分攤餐』、『連代』等暗語，交由無行賄
犯意之會計或出納人員楊玉銓、李燕子（已改名為李幸子）、羅
婉菊、李佳玲、蕭麗文、吳麗紅、王素蓮、曾秀媛及已判決確定
之黃玉惠記載在帳冊上，並向其等領出款項後，再匯往卯○○所
指定之銀行帳戶，經卯○○統籌調度，供戊○○作為行賄執法人
員違背職務之用」等情（見原判決第十八頁倒數第三行至第十九
頁第六行）。但卯○○、申○○已供稱其等均係戊○○所經營電
玩店之職員，而原判決理由欄對本件賭博性電玩店係卯○○、申
○○與戊○○所經營乙節，並未說明其所憑之依據；又原判決理
由欄所引之證人李佳玲係供稱：伊係直接受佰利行卯○○指揮管
制，將電玩店會計帳目作完後按月呈報卯○○核帳等語，另證人
楊玉銓亦供稱：伊之工作主要係對公司之卯○○負責，卯○○有
時會指定伊匯款至指定帳戶等語（見原判決第三十七頁倒數第二
行、第三十八頁第四行、第五行、第十行、第十一行），均僅提
及卯○○負責會計核帳及匯款工作，並未敘及卯○○有統籌調度
賄款之行為，原判決未說明據以認定本件佰利行向警察人員行賄
之賄款係由卯○○統籌調度之憑據，自嫌理由不備。又依上開原
判決事實欄之記載，乃認本案之賄款均係由申○○在支出傳票上
記載「火車」等暗語後，交由會計或出納人員記載在帳冊上，並
向其等領出款項後，再匯往卯○○所指定之銀行帳戶，經卯○○
統籌調度，供戊○○作為行賄之用。但原判決於事實欄嗣卻又稱
：「自民國八十三年四月起至八十四年一月黃○○調中正二分局
止，張台雄均按月於月底自行前往……佰利行松山區帳房楊玉銓
辦公室向……楊玉銓領取賄款新台幣（下同）十五萬元」、「戊
○○……乃於八十二年一月間指示申○○接手處理……有關督察
室部分之公關工作……先由戊○○囑……中山區帳房會計羅婉菊
依佰利行中山區電玩店當時營業之家數，每家電玩店提攤二萬五
千元之賄款合計二十七萬五千元，存放在……申○○負責之金鐘
電玩店櫃檯保管，申○○至櫃檯領取後……，於每月月初……交
予午○○」、「自八十四年六月起，或由戊○○、天○○從大台
視電玩店的營收支付宇○○每月十萬元……或由戊○○指示……
松山區帳房楊玉銓每月自大台視電玩店提撥十萬元交予店長天○
○……按月將該十萬元賄款交予宇○○」、「戊○○乃自八十二
年六月間起，指示……中山區帳房會計羅婉菊，自中山區前述電
玩店中之金鐘電玩店……等六家電玩店……各店每月分攤……合
計為十萬元交申○○，再由申○○向丁○○行賄」等情（見原判
決第二十二頁第十四行至第十七行、第二十三頁第十六行至第二
十四頁第六行、第二十六頁第五行至第十行、第三十頁第九行至
第十三行），復認定賄款係由張台雄、申○○、天○○逕向帳房
、會計或櫃檯領取，亦有事實與事實相互矛盾之違法。再原判決
於理由欄認戊○○、申○○、卯○○就其等行賄之犯行，分別於
檢察官偵查中自白，乃分別依裁判時貪污治罪條例第十一條第四
項規定減輕其刑（見原判決第四十七頁第十一行至第十三行），
但其事實欄並無戊○○、申○○、卯○○等人有於偵查中自白之
記載；另依裁判時貪污治罪條例之規定，該條例行賄罪之成立，
以對於依據法令從事公務之人員、受公務機關委託承辦公務之人
，或對於外國、大陸地區、香港或澳門之公務員，就跨區貿易、
投資或其他商業活動有關事項，關於違背職務之行為，行求、期
約或交付賄賂或其他不正利益為要件，此項要件應於事實欄內明
確記載，方足資為論罪科刑之根據。原判決理由欄認戊○○、卯
○○、蔡麗敏（業經判刑確定）共同對鄭德隆（亦經判刑確定）
行賄部分係犯裁判時貪污治罪條例第十一條第一項之行賄罪（見
原判決第四十五頁最後一行至第四十六頁第一行、第十一行至第
十三行），但其事實欄並未記載戊○○、卯○○、蔡麗敏等於交
付賄款予鄭德隆時，有要求鄭德隆為何種違背職務之行為，其理
由均失其依據。(二)、事實審法院就證人之調查，如未於詢問前或
詢問後命其具結，又未說明不令其具結之原因，按之刑事訴訟法
第一百八十六條第一項規定，關於該項證言之採取，不能謂非違
法。原判決以檢察官侯寬仁於八十五年十一月十三日第一審調查
蒞庭時，當庭指稱：「我（對於卯○○被留在調查局招待所）完
全知情，基於安全考量也同意了，我有告誡調查員要在其自由意
志下，他們（指調查員）說她同意了」等語，作為認定卯○○抗
辯其自白非任意性不可採之理由。惟第一審於訊問該檢察官時，
並未命其具結（見第一審卷第十六宗第四十七頁、第七十四頁至
第七十七頁），原判決復未說明不得令其具結之原因，即遽採其
證言為判決之基礎（見原判決第四十二頁第一行以下），難認適
法。(三)、證人並未親身到庭，僅提出書面以代陳述者，顯與刑事
訴訟法係採直接審理主義及言詞審理主義之本旨有違，自不得採
為認定事實之證據。原判決以法務部調查局台北市調查處（下稱
市調處）調查人員吳新生所提出之「對戊○○案的省思」一文內
載：「戊○○不合邏輯的話，教人如何信服……陰謀論更屬荒謬
……卯○○五月六日主動與吳新生聯繫，五月七日到案說明……
供述後顧慮將遭警察報復，故要求市調處加以保護，市調處遂將
其安置在招待所，派員做全天候之保護……卯○○在招待所期間
，與調查人員相處融洽……」等情（見原判決第四十一頁第十行
以下），據以代表檢調人員說明卯○○於市調處之自白係出於任
意性。但吳新生所提出之上開「對戊○○案的省思」一文，就吳
新生以外之其餘調查人員而言，係屬以書面代替到庭之陳述，則
依上揭說明，原判決憑該文而認定市調處所有調查人員對卯○○
所作之筆錄均係出於卯○○之任意性，難認於法無違。(四)、按貪
污治罪條例之犯罪主體，依該條例第二條、第三條規定，係以依
據法令從事公務之人員、受公務機關委託承辦公務之人，及與上
開人員共犯本條例之罪者為處罰對象。從而貪污治罪條例第十一
條第一項所規定之關於違背職務行為行賄罪，係指同條例第二條
、第三條所規定之人，向具有該條例第二條所規定身分之人關於
違背職務行為行賄而言；至於同條例第十一條第三項另規定不具
第二條人員之身分而犯同條第一項之罪者亦同，乃指不具第二條
人員身分之非公務員，向具有第二條所規定身分之人關於違背職
務行為行賄者，亦依第一項規定之刑處罰之謂。前者為公務員對
公務員犯罪；後者為非公務員對公務員犯罪，兩者之犯罪主體，
迥然不同。故非公務員對公務員關於違背職務行為行賄，係犯貪
污治罪條例第十一條第三項之罪，非同條例第十一條第一項之罪
，其於論罪時，之所以併引第一項，乃因第三項無刑度之規定，
而依第一項之刑處罰之故。本件原判決既認定戊○○、卯○○、
申○○間對丁○○、午○○、地○○、亥○○、己○○、丑○○
、李同賢等人行賄部分，有犯意聯絡及行為分擔，為共同正犯（
見原判決第四十六頁第三行以下），但就戊○○、卯○○、申○
○此部分所為，卻認亦均係犯裁判時貪污治罪條例第十一條第一
項之行賄罪（見原判決第四十五頁最後一行至第四十六頁第一行
）；又無公務員身分者，與依據法令從事公務之人員共犯貪污治
罪條例之罪者，依該條例第三條規定，亦依本條例處斷，此為刑
法第三十一條第一項之特別規定。原判決就戊○○、卯○○、申
○○共同對黃○○行賄部分，認與依據法令從事公務之人員張台
雄（經檢察官偵緝中），及戊○○、卯○○對鄭德隆行賄部分，
認與依據法令從事公務之人員蔡麗敏，分別有犯意聯絡及行為分
擔，均為共同正犯（見原判決第四十六頁第二行至第五行、第十
一行至第十三行），乃未適用貪污治罪條例第三條之條文，卻援
引刑法第三十一條第一項之規定，均有適用法則不當之違誤。戊
○○、卯○○、申○○及檢察官上訴意旨指摘原判決關於本部分
不當，非無理由，應認原判決關於本部分仍有撤銷發回更審之原
因。至原判決理由欄壹之五、六、七關於戊○○、卯○○、申○
○被訴涉有行賄或詐欺、違反公司法、商業會計法等罪嫌而不另
為無罪諭知部分，因公訴人認與其等前述經撤銷發回部分有裁判
上一罪之關係，基於審判不可分原則，併予發回；又戊○○所另
犯常業賭博罪行部分，業經第一審認與其所犯前述經撤銷之行賄
罪行部分，犯意各別，罪名互異，而予分論併罰，嗣該常業賭博
罪行部分並經第一審裁定駁回戊○○之上訴而告確定在案，戊○
○雖又上訴主張其所犯上開二罪間應有牽連關係，然原判決既仍
認其所犯上開二罪間，應予分論併罰，而未就該常業賭博罪行部
分再予審判，戊○○自不得對未經原審判決之事項，提起上訴，
均附此敘明。
二、關於上訴人天○○、玄○○、宇○○（即葉建宏）部分：
本件原判決撤銷第一審關於天○○對於依據法令從事公務之人員
關於違背職務之行為交付賄賂及玄○○、宇○○部分之不當科刑
判決，改判仍論處天○○以共同連續對於依據法令從事公務之人
員，關於違背職務之行為交付賄賂罪刑，及仍論處宇○○以連續
依據法令從事公務之人員，對於違背職務之行為，收受賄賂罪刑
，暨論處玄○○以對於主管之事務直接圖利罪刑，固非無見。
惟查：(一)、原判決事實欄於天○○之部分先謂：「戊○○、天○
○為免所屬大台視等電玩店被取締，乃共同於八十四年六月間指
示松山區帳房楊玉銓每月自大台視電玩店提撥十萬元交與天○○
，每月二至五日間，宇○○會預先打電話與天○○連繫，天○○
備妥賄款，再相約見面，按月將該十萬元賄款交予宇○○，迄八
十五年四月間被查獲止，共收受十一次，合計一百十萬元賄賂」
等語（見原判決第二十一頁第三行至第七行），嗣於宇○○之部
分則謂：「戊○○因大台視電玩店擴大營業，擺設電玩台數過多
致遭取締，為免再遭取締，乃與天○○基於共同行賄之犯意聯絡
，並基於概括之犯意，自八十四年六月起，或由戊○○、天○○
從大台視電玩店的營收支付宇○○每月十萬元（共五次），或由
戊○○指示無行賄犯意之松山區帳房楊玉銓每月自大台視電玩店
提撥十萬元交予店長天○○（共六次），宇○○於每月二至五日
間會預先與天○○聯繫，天○○預先以信封袋備妥前開賄款，於
約定時間在大台視電玩店辦公室內按月將該十萬元賄款交予宇○
○，宇○○乃基於概括之犯意，違背職務，連續按月加以收受，
遂縱容戊○○、天○○繼續經營賭博性電玩店，迄八十五年四月
間被查獲止，共收受十一次，合計一百十萬元賄賂」等語（見原
判決第二十六頁第四行至第十二行），對戊○○、天○○向宇○
○行賄之一百十萬元來源究係如何乙節，前者稱全係由其等共同
指示楊玉銓每月自大台視電玩店提撥十萬元交予天○○，再由天
○○交予宇○○云云，後者則謂：其中五次由戊○○、天○○直
接從大台視電玩店之營收支付予宇○○每月十萬元，另六次則由
戊○○指示楊玉銓每月自大台視電玩店提撥十萬元交予天○○，
再由天○○交予宇○○云云，互核並不相侔，已有事實與事實相
齟齬之違法。(二)、原判決既認玄○○所為係犯八十五年十月二十
三日修正前貪污治罪條例（下稱修正前貪污治罪條例）第六條第
一項第四款之圖利罪，故公訴人認玄○○應成立同條例第四條第
一項第五款之對於違背職務之行為收受賄賂罪嫌之起訴法條應予
變更（見原判決第八十二頁第十五行至第十七行）。而原判決裁
判時之貪污治罪條例第十一條第一項之行賄罪，係以對於同條例
第二條人員，關於違背職務之行為，行求、期約或交付賄賂或其
他不正利益，為其成立要件。是戊○○、天○○已無從對玄○○
共犯該行賄罪行，但原判決卻又認戊○○與天○○就為玄○○代
付酒帳之部分，均係犯裁判時之貪污治罪條例第十一條第一項之
行賄罪，且二人就該部分犯行，有犯意聯絡及行為分擔，為共同
正犯（見原判決第四十五頁最後一行至第四十六頁第一行、第四
十六頁第六行至第七行），亦有判決理由矛盾之違誤。(三)、原判
決事實欄認定：「玄○○竟於八十四年十月二十五日晚間十二時
許夥同友人多人，赴台北市○○○路○段二十三號地下一樓花后
大酒店飲酒作樂，至翌（二十六）日凌晨一、二時許，帶酒女出
場，為要求大欣喜電玩店負責人天○○付酒帳及夜渡資，打電話
予天○○趕至花后大酒店，天○○雖知其無付帳之義務，惟恐若
拒絕玄○○之要求，則所經營之賭博電動玩具店即有遭受查報、
列管或取締要無法順利經營之虞，只好勉為同意簽認十六萬三千
元之酒帳，嗣因該筆款項過鉅，天○○遲延未付，花后大酒店乃
予以打折，減為十三萬七千元而由天○○經戊○○同意後付清，
玄○○因而獲得酒帳十三萬七千元之不正利益」等情（見原判決
第二十七頁第一行至第八行），其理由欄並謂：「經原審調取中
山分局圓山派出所八十四年十月二十五日、同年月二十六日之勤
務分配表、員警出入及領用槍彈、無線電、行動電腦登記簿、勤
前教育紀錄簿等資料……觀之，玄○○於八十四年十月二十五日
二十時至二十四時係外出臨檢步巡」、「證人楊明來、李文禎於
本院前審調查時亦結證稱：當時與被告玄○○著制服、配帶槍枝
一起值勤，至午夜十二時止等語」、「堪認被告玄○○係與友人
於八十四年十月二十五日晚上十二時許前往（花后大酒店）消費
」云云（見原判決第八十二頁第一行至第十二行）。但玄○○既
於八十四年十月二十五日晚上八時起執行外出臨檢步巡勤務，至
同日午夜十二時始返回中山分局圓山派出所，則玄○○於執行完
該項勤務後，是否需作勤務交接？若要，其需多少時間？其到花
后大酒店飲酒作樂是否需更換便服？如要，其需多少時間？又從
圓山派出所到花后大酒店需費時多久？原審對此均未予釐清敘明
，即遽認玄○○於其當日午夜十二時執行完勤務後，就能「同時
」夥同友人赴花后大酒店飲酒作樂，並有應於審判期日調查之證
據而未予調查及理由不備之違法。(四)、玄○○之選任辯護人於原
審審理時已具狀稱：玄○○於八十四年十月二十五日午夜十二時
執畢勤務後，即在圓山派出所勤餘待命，並未外出，且台北市政
府警察局勤務實施細則第四十二條規定，該警察局所屬勤餘人員
，均應在勤務機構待命，不得擅離；若因故請假外出，應經其主
管核准，且應於當日二十四時前返回。另卷附勤務分配表上勤餘
待命欄之所以未記載玄○○代號，乃因警察人事管理關於待命服
勤人員之津貼配額有限，故每時僅列舉三至四位警員以限額請領
待命服勤之津貼，惟因警員每日到所服勤均須辦理簽到、退，此
卷存之圓山派出所員警出入及領用槍彈、無線電、行動電腦登記
簿中對員警之退勤、外出、返所均有登記可證，而卷內既無玄○
○之外出登記資料，且證人楊明來、李文禎於原審上訴審亦皆證
稱當日玄○○於執畢勤務返回派出所後，均須在所內待命，是玄
○○所辯其於八十四年十月二十五日午夜十二時執畢勤務後並無
外出至花后大酒店飲酒，應可認定等語（見原審重上更(三)書狀卷
第四宗第三十八頁），並提出台北市政府警察局勤務實施細則影
節乙份為證，且證人楊明來、李文禎於原審上訴審審理時也確證
稱：伊等執畢勤務返所後，須在所待命等語（見原審上訴字卷第
六宗第十五頁反面、第十六頁）；又原判決以戊○○所營佰利行
之有關公關費及賄款支出帳冊，均不定期銷燬，已據該行會計羅
婉菊、王素蓮、李幸子於市調處供明在卷，復有市調處於八十五
年四月八日搜索時遭王素蓮以碎紙機銷燬之帳冊二大袋扣案可證
，因認不得以扣得之支出傳票不全而否定宇○○收受賄款之事實
（見原判決第七十五頁第八行至第十四行）。但楊玉銓於原審更
二審調查時已證稱：伊所保管之松山區大台視電玩店帳冊並未銷
燬，且已為調查局查扣等語（見原審上更(二)卷第三宗第二一二頁
反面）。另王素蓮於市調處詢問時雖供稱：伊擔任金展遊藝場之
會計，搜索扣案之銷燬帳冊二大袋，係伊依日常作業程序，每日
於核帳無誤後，將金展遊藝場之相關資料以碎紙機銷燬者等語（
見市調處偵查卷第五宗第一八五頁正、反面），但其嗣於原審上
訴審調查時則補充證稱：有些雜物、雜記單被當做不要的東西銷
燬，松山區的帳不可能送到我這裡等語（見原審上訴卷第十宗第
三十一頁）。且扣得之六張支出傳票，其日期分別為八十四年七
月三日、同年九月四日、同年十月二日、同年十一月二日、同年
十一月四日、八十五年二月五日（見偵字第九七０六號卷第二十
五頁至第二十七頁、第四十七頁、第四十八頁、第五十四頁），
均在市調處於八十五年四月八日搜索台北市松山區大台視電玩店
之前，顯見大台視電玩店之帳冊於八十五年四月八日市調處搜索
時似未被銷燬，而上開扣得支出傳票之日期，既非自八十四年六
月起至八十五年四月止每個月都有，則天○○指其為免大台視電
玩店遭警取締而連續自八十四年六月起至八十五年四月止，按月
向宇○○行賄十萬元乙節是否可信，即不能無疑。原判決對前述
有利於玄○○、宇○○之證據不加採納，復不說明其理由，亦嫌
理由不備。(五)、原判決認定宇○○所為應依修正前貪污治罪條例
第四條第一項第五款之規定論處罪刑，並認其為有調查職務之人
，而依同條例第七條之規定加重其刑（見原判決第七十七頁第八
行至第十一行）。但「有調查職務之人」乃該罪之加重條件，為
犯罪構成要件要素，自應於主文欄內為明白記載，原判決主文欄
並未記載此一加重條件，難謂無違誤。天○○、玄○○、宇○○
上訴意旨指摘原判決關於天○○對於依據法令從事公務之人員關
於違背職務之行為交付賄賂及玄○○、宇○○部分不當，非無理
由，應認原判決關於本部分仍有撤銷發回更審之原因。至原判決
理由欄肆之五及伍之五關於宇○○、玄○○不另為無罪諭知部分
，因公訴人認與其等前述經撤銷發回部分有裁判上一罪之關係，
基於審判不可分原則，併予發回，附此說明。
三、關於被告酉○○及上訴人即被告黃○○部分：
本件原判決撤銷第一審關於酉○○、黃○○部分之不當科刑判決
，改判諭知酉○○無罪，及論處黃○○以連續依據法令從事公務
之人員，對於違背職務之行為收受賄賂罪刑，固非無見。
惟查：(一)、原判決係採黃○○於市調處詢問時所供：張台雄暗示
戊○○在松山分局轄區內有開設電玩店，拜託分局長在業務上多
關照，自八十三年三月起每月致送賄款，伊於八十四年一月份調
離松山分局副分局長一職等語及其於檢察官偵查中供承：張台雄
每月有交給伊三萬元，到伊離開松山分局為止，期間張台雄要伊
代為引見酉○○，張台雄送錢我不管，張台雄要伊轉送十萬元之
賄款給酉○○，給伊三萬元是用橡皮筋綁著等語，資為認定其係
犯有修正前貪污治罪條例第四條第一項第五款之違背職務收賄罪
行（見原判決第五十三頁第三行至第九行、第五十八頁第四行）
。然依同條例第八條規定：「犯第四條至第六條之罪而自首者，
減輕其刑；在偵查中自白者，得減輕其刑。」茲黃○○既於市調
處及檢察官偵查中自白犯罪，原判決卻未依上開規定減輕其刑，
復未說明不予減輕之理由，難認適法。(二)、黃○○之選任辯護人
於原審審理時，已具狀請求勘驗黃○○於八十五年六月六日、同
年月十日在市調處之詢問錄影帶，俾證明黃○○於該等日期之自
白不具任意性，並無證據能力（見原審重上更(三)書狀卷第一宗第
一九六頁）。而原審亦於當日之審理報到單及該調查證據聲請狀
上，分別批示：「查所有錄影帶」、「定期勘驗……黃○○……
錄影帶」及「請書記官查被告錄影帶目前在何處」等語（見原審
重上更(三)書狀卷第一宗第一九六頁、筆錄卷第二宗第一八一之一
頁、第二０二頁），似已認有勘驗黃○○上述錄影帶之必要，竟
未予勘驗即遽行判決，又不敘明其不予勘驗之理由；另黃○○之
選任辯護人於原審更二審審理時，又具狀請求傳喚證人劉復中，
以證明黃○○因本案在看守所羈押中，病情嚴重，言行舉止已失
常，無法為真意表示，故其於市調處之供述亦無憑信力（見原審
上更(二)卷第二宗第一０九頁反面）。原審亦認有必要而於九十二
年四月二十三日傳喚該證人，惟該證人未到庭（見原審重上更(三)
筆錄卷第二宗第一七三頁、第一八一之一頁），原審竟未待其到
庭陳述，即逕行判決，復不說其理由，均有判決理由不備之違法
。(三)、原判決於事實欄先是記載：「戊○○為使該等電玩店免於
遭受查緝、取締，得以繼續經營，乃與在警界服務之員警張台雄
基於共同行賄之犯意連絡，由戊○○囑張台雄擬向松山分局分局
長、副分局長行賄。計畫擬定後，先由張台雄於八十三年三月間
首次與申○○支領賄款十五萬元，張台雄從中並扣取二萬元作為
自己轉交賄款之車馬費後，再私下與副分局長黃○○見面，暗示
請求免予臨檢、查緝、取締上開電玩店，願『餽贈』三萬元予黃
○○，並希望黃○○代為引見分局長酉○○，另『餽贈』酉○○
十萬元」等情（見原判決第二十二頁第五行至第十一行），均指
張台雄分別交予黃○○、酉○○之三萬元及十萬元係「餽贈」，
但該事實欄嗣又記載：「黃○○十一次收受『賄款』（包括每次
並未轉交予酉○○十萬元之部分）共計八十三萬元」等語（見原
判決第二十三頁第二行），指張台雄交予黃○○、酉○○之現金
為「賄款」，亦有事實與事實相矛盾之違誤。(四)、原判決以經第
一審向台北市政府警察局調取八十一年間至八十五年間松山分局
執行取締賭博性電玩店之資料，其中僅有八十三年十一月間、同
年十二月間、八十四年一月間有星光電玩店之臨檢紀錄、八十四
年二月間有樂町電玩店之臨檢紀錄，至八十四年三月三日始查獲
星光電玩店二百十二台小鋼珠電動玩具，因認此堪為黃○○於八
十三年三月間至八十四年一月間止因收受戊○○致送之賄款，確
有基於副分局長之職權影響該分局未加以取締戊○○所經營賭博
性電玩店之佐證（見原判決第五十七頁第二行至第五十八頁第一
行）。但卻又以「原審向台北市政府警察局調取八十一年間至八
十五年間松山分局執行取締賭博性電玩店資料結果……自八十三
年三月間至八十四年一月間止，取締之電玩店無一是戊○○所經
營之電玩店……其中僅有八十三年十一月間、十二月間、八十四
年一月間有星光電玩店之臨檢紀錄，八十四年二月間有樂町電玩
店之臨檢紀錄，至八十四年三月三日始查獲星光電玩店二百十二
台小鋼珠電動玩具等情，而認被告酉○○於八十四年二月未接受
賄款，隨即於同年三月三日即鎖定最大規模之星光電玩店加以查
緝甚為明顯等情。惟查，警察機關執行取締賭博性電玩店，屬於
大型規模之警力動員，未必由警分局長帶隊，縱由警分局長帶隊
，如發現有賭博情事亦非分局長一人所能包庇，原審以上開事證
為不利被告酉○○之認定，尚屬臆測，不足做為被告酉○○收受
賄款之證據」等語（見原判決第一七三頁倒數第一行至第一七四
頁倒數第四行）。即一方面認警分局長無從影響包庇電玩賭博，
另方面則認警副分局長對賭博性電玩店之取締有影響力；再原判
決採黃○○於市調處詢問時所供：張台雄暗示戊○○在松山分局
轄區內有開設電玩店，拜託分局長在業務上多關照，自八十三年
三月起每月致送賄款等語及於檢察官偵查時所供：張台雄每月有
交給伊三萬元到伊離開松山分局為止，期間張台雄要伊代為引見
酉○○，張台雄送錢我不管，張台雄要伊轉送十萬元之賄款給酉
○○，給伊三萬元是用橡皮筋綁著等語，為認定黃○○有違背職
務收賄罪行之部分證據（見原判決第五十三頁第三行至第九行）
，但於酉○○被訴違背職務收賄罪嫌部分，則認黃○○上開供詞
顯有瑕疵可指，而不得做為認定酉○○之證據（見原判決第一六
九頁第六行至第一七０頁第八行），皆有證據上理由矛盾之違法
。(五)、按收受賄賂罪之成立，以他人有行使賄賂之意思為前提，
必他人所交付之財物，係本於對收受者行賄意思；在公務員主觀
上，亦須要有受賄之意思，即賄賂之不法報酬必須與公務員本身
之職務行為或違背職務行為具有一定之對價關係，始足當之。依
原判決認定之事實，張台雄自八十三年四月起至八十四年一月止
，有五次於每月交付予黃○○之十三萬元中，僅三萬元係欲向黃
○○行賄，與黃○○之職務有關，其餘十萬元，係要求黃○○轉
向同分局分局長酉○○行賄之意思而交付者（見原判決第二十二
頁倒數第五行至第二十三頁第一行）。苟無訛，且酉○○與黃○
○無共犯關係，則該部分能否視為對黃○○行賄之款，而應論以
修正前貪污治罪條例第四條第一項第五款之違背職務收賄罪，抑
應成立同條例第五條第一項第二款之利用職務上之機會詐取財物
罪或刑法上之侵占罪，饒堪研求。原審未詳加推研，遽認該每月
十萬元悉為黃○○對於違背職務之行為收受之賄賂（見原判決第
五十五頁第七行至第十行、第五十九頁第一行至第三行），尚嫌
速斷，難謂適法。(六)、原判決事實認定：黃○○自八十三年四月
起至其於八十四年一月調中正二分局為止，均按月於每月底收受
張台雄所交付之賄款等情（見原判決第二十二頁第十四行至第二
十三頁第一行），但其理由欄卻援引戊○○於市調處所供：八十
四年二月黃○○調任中正二分局副分局長等語為證（見原判決第
五十四頁第七行至第九行），已有事實與理由相矛盾之違誤。且
黃○○於原審審理時已供稱其係於八十四年一月初即已離開松山
分局（見原審重上更(三)筆錄卷第三宗第一三八頁），如果屬實，
則其是否仍有於八十四年一月底收取張台雄所交付之賄款，即不
能無疑。原審對此未予詳究，遽認黃○○於八十四年一月仍有收
受賄款，亦嫌速斷，並有應於審判期日調查之證據而未予調查之
違法。(七)、原判決以黃○○於八十五年四月十八日經市調處詢問
後，即於翌日移送檢察官收押禁見，而其於八十五年四月十八日
第一次在市調處之調查筆錄至同年六月六日在市調處第七次之調
查筆錄，不僅均否認自己受賄，更不曾提及曾將金錢交予酉○○
，嗣其於八十五年六月六日第八次之市調處調查筆錄時，始供稱
有帶同張台雄轉送賄款予酉○○，亦有自己親自轉送等情，旋並
於同日向檢察官供承自己亦有收受賄款情事，但黃○○於八十五
年八月九日經第一審訊問時，卻又否認按月收賄及轉送戊○○之
十萬元予酉○○，因認黃○○就其是否有帶張台雄轉送賄款予酉
○○或由自己親自轉送一節，前後供述不一致；又黃○○就其轉
交第一筆賄款予酉○○之方式，同一日於市調處及檢察官偵查中
之供述亦不同，故認黃○○之供詞不得做為認定酉○○有罪之依
據（見原判決第一六八頁第九行至第一七０頁第八行）。然黃○
○於八十五年六月六日在市調處係供稱：「據我記憶，八十三年
三月至八十三年十二月間，我曾代張台雄轉送戊○○按月支付酉
○○之一包現款金額為十萬元，次數約五次，該筆十萬元款項原
係由張台雄直接交給酉○○，如酉○○當時不在，而張台雄又拿
當月利息給我，於是就將應給酉○○之十萬元（每月）託我轉交
給酉○○」、「（戊○○為何要託張台雄每月送十萬元給酉○○
？）張台雄曾暗示戊○○在松山分局轄區內有開設電玩店，我記
得店名好像叫做『星光』，拜託分局長酉○○在業務上多關照，
所以才會每月送十萬元給酉○○」、「（酉○○收受戊○○按月
支付之十萬元賄款之詳細經過？）……張台雄到我辦公室，向我
表示要看分局長，請我幫忙引見，我心中知悉張台雄係為戊○○
之『星光』電玩店而來，要我引見只是藉口，我遂帶其至分局長
辦公室引見酉○○，當時我看見張台雄將一包裝錢的白色信封袋
（金額約有現金十萬元）放進酉○○的左邊抽屜內，我隨即離開
分局長辦公室，……此後每個月給酉○○十萬元，張台雄若來分
局時有碰到分局長酉○○，即逕自交付，若沒碰到則會請我轉交
」、「（酉○○係八十二年一月就任松山分局長，為何張台雄從
八十三年三月左右開始按月致送賄款十萬元？是否此時才有戊○
○之電玩店？）八十三年三月間張台雄曾提到為『星光』電玩店
之經營順利才致送上述每月款項，應係此戊○○之電玩店才開始
在松山分局轄區營運」、「（你在本處歷次筆錄中均否認有轉送
賄款給酉○○，為何本日願意將實情坦白供述？）我早就為是否
供出實情而內心掙扎不已，但經長考後為顧及事實真相及未來警
察制度及環境之整體改造而主動自白供出真相，讓事實呈現出來
，絕未故意誣陷任何人」等語（見市調處偵查卷第八宗第二十一
頁至第二十三頁）。另其於同日檢察官訊問時則供稱：「（何時
幫張台雄引見酉○○？）他們本來就有認識，但不熟，……當場
我有看見張台雄有拿一個裝錢的信封袋給酉○○」、「（你如何
轉送？）我就直接拿到酉○○辦公室說是張台雄送的，他會講客
套話說不用客氣，然後將錢放到抽屜」等語（見偵字第九０六三
號卷第六十六頁反面、第六十七頁正、反面）。故黃○○已將其
何以至八十五年六月六日始在市調處調查時坦承受賄、轉交賄款
予酉○○，及其為何幫張台雄轉交賄款予酉○○之原因，說明甚
詳，且依黃○○上開於檢察官訊問時所述，其並未指明何人將錢
放到抽屜，是原判決謂：黃○○就其是否有帶張台雄轉送賄款予
酉○○或由自己親自轉送一節，前後供述不一致，且就其轉交第
一筆賄款予酉○○之方式，究係由張台雄將錢直接放入酉○○之
抽屜？抑或張台雄將錢交予酉○○，再由酉○○放入抽屜？同一
日之供詞，竟不相同，供詞顯有瑕疵可指，不足為據云云，顯與
卷存資料不符，自有證據上理由矛盾之違誤。(八)、原判決既認依
黃○○之供述，酉○○之收受賄款，係由黃○○帶同張台雄轉送
，或由自己轉送，且依戊○○、申○○、楊玉銓於市調處之供詞
，其等均明白表示交付賄款之人，係由張台雄執行，酉○○是否
收受賄款均由張台雄告知，彼三人並未親自交付賄款予酉○○（
見原判決第一六八頁第五行、第六行、第一七一頁第十一行至第
十三行），原審未俟張台雄到案，俾供調查以釐清上開事實，即
遽行判決，亦有應於審判期日調查之證據而未予調查之違法。
(九)、原判決認定黃○○所為應依修正前貪污治罪條例第四條第一
項第五款之規定論處罪刑，並認其為有調查職務之人，依同條例
第七條之規定，加重其刑（見原判決第五十八頁第十六行至第十
八行）。但「有調查職務之人」乃該罪之加重條件，為犯罪構成
要件要素，自應於主文欄內為明白記載，原判決主文欄並未記載
此一加重條件，難謂適法。黃○○及檢察官上訴意旨指摘原判決
關於酉○○、黃○○部分不當，非無理由，應認原判決關於該部
分仍有撤銷發回更審之原因。至原判決理由欄貳之四關於黃○○
不另為無罪諭知部分，因公訴人認與其前述經撤銷發回部分有連
續犯裁判上一罪之關係，基於審判不可分原則，一併發回，附此
說明。
四、關於上訴人午○○、地○○部分：
本件原判決撤銷第一審關於午○○、地○○部分之不當科刑判決
，改判各論處午○○、地○○以連續依據法令從事公務之人員，
對於違背職務之行為收受賄賂罪刑，固非無見。
惟查：(一)、原判決事實欄認定午○○、地○○之職掌為「負責督
導、查察中山分局員警內外勤業務督導考核及員警風紀之維護，
及其他有關督察之事項，並負有直接規劃取締審辦區賭博性電玩
業之職責」（見原判決第二十三頁第十一行至第十三行），然其
理由欄對其等「負有直接規劃取締審辦區賭博性電玩業之職責」
乙節，卻未說明憑以認定之依據，自有判決理由不備之違法。(二)
、原審經向台北市政府警察局函詢午○○、地○○擔任該局督三
組之職掌，據該局於九十二年五月七日以北市警督字第０九二三
五一三一二００號覆函及午○○於第一審審理時所提出之「台北
市政府警察局督察室第三組職掌」影本，均記載該督三組之職掌
為有關「風紀監察」事項，並無負有直接規劃取締審辦區賭博性
電玩業之職責（見第一審卷第三宗第二一五頁；原審重上更(三)筆
錄卷第二宗第二二五頁、第二二六頁）；再原判決理由欄以戊○
○在該中山分局轄區電玩店名稱時常不同，故應以扣案之申○○
親筆記帳之記事簿四十四頁所載之十一家電玩店，為計算其向午
○○、地○○行賄金額之基礎，且謂扣案申○○親筆記帳之記事
簿四十四頁載有「展2.5、凱2.5、島2.5、樂2.5、光2.5、中2.5
、山2.5、欣2.5、歡2.5、長2.5、城2.5 11×2.5=27.5」字樣，
而據申○○陳稱：當時中山區有十一家電玩店，其中「2.5」係
指每家店攤提二萬五千元，十一家店合計為二十七萬五千元，其
中「展、凱、島、樂、光、中、山、欣、歡、長、城」代表各電
玩店等語（見原判決第六十五頁最後一行至第六十六頁第四行、
第六十七頁第六行至第八行）。但其事實欄卻認定戊○○之佰利
行在台北市中山區陸續開設有金鐘、大欣喜、金歡喜、金展、紅
俐、金銀島、華克、凱悅、金營、東陽、東鴻等十一家電玩店（
見原判決第二十三頁第十三行至第十五行），兩者互核，並不相
侔，且依卷附台北市政府建設局八十七年六月一日北市建一字第
八七二二八九三九號函附表（見原審上更(一)卷第六宗第二八三頁
、第二八四頁）所示，佰利行在台北市中山區所開設之上開電玩
店，其中金展、紅俐、金銀島依序分別於八十二年九月、八十三
年十月、八十三年三月成立，即在八十二年二月前該三家電玩店
尚未成立，則戊○○何能如原判決事實欄所載，而於八十二年一
月及二月將尚未成立之該等電玩店所提攤之二萬五千元委由申○
○持以行賄午○○，及於八十二年三月至五月持以委託午○○轉
送地○○？又如何於八十二年六月至八十二年八月間，在該等電
玩店尚未成立之前，由該等電玩店每月提攤二萬五千元交由午○
○行賄地○○或陳國慶？是原判決事實之認定亦與卷存之證據不
相符合，亦有證據上理由矛盾之違誤。(三)、原判決係以午○○於
市調處、檢察官偵查中所供，與地○○於檢察官偵查中及戊○○
、申○○於市調處調查時之供證一致，作為認定午○○有本件犯
行之證據（見原判決第六十二頁第十四行、第六十三頁第二行以
下、第十四行以下、第六十四頁第四行以下、第十行以下、第六
十六頁第二行以下）。但午○○於原審及原審更二審審理中，已
具狀表示地○○、戊○○、申○○上開所述與事實不符，並提出
「被告午○○、地○○、申○○、戊○○之供述與事實不符或與
事理違背對照表」，詳列其不符之情形（見原審上更(二)卷第九宗
第九十九頁至第一一二頁、第十宗第一一六頁至第一四一頁；原
審重上更(三)書狀卷第二宗第六頁至第十八頁），原判決對午○○
此項主張有利於己之事項未予詳酌，並敘明其採擷之理由，僅以
午○○、地○○犯罪時間持續逾一年，其等及申○○、戊○○之
供述雖有不同，要係記憶之誤差為由，而認不影響於午○○、地
○○於市調處之自白事實正確性（見原判決第六十四頁倒數第二
行至第六十五頁第四行）；又午○○於原審審理中已具狀請求勘
驗其於八十五年五月二十五日在市調處之詢問錄影帶，並詳敘其
在當日應詢時確有遭檢調單位以強暴、脅迫、利誘或疲勞訊問等
方式取供之具體事實及證據（見原審重上更(三)書狀卷第二宗第一
頁至第三頁），原審未予調查，復未說明不予勘驗之理由，僅以
午○○、地○○身為警務人員，職司犯罪偵防多年，應知被告坦
承與否係量刑依據而非交保原因，況如無事實，實無須坦承，其
等又何以相信調查人員之說詞而承認貪瀆重罪為由，而遽認其等
之上開自白確有違法取供之情事云云（見原判決第六十八頁第十
行至第十四行），均難昭折服，並有判決理由不備之違背法令。
(四)、原判決以戊○○於市調處供稱：「台北市政府警察局督察室
三組之公關費原係由張台雄負責處理後轉由申○○處理，申○○
所言支付二十七萬五千元公關費給午○○處理等情均實在」等語
，及午○○、地○○所書寫之自白書，資為認定午○○、地○○
犯行之部分證據（見原判決第六十四頁第十行至第十四行）。但
戊○○於八十五年五月二十四日在市調處應詢時係供稱：「（…
…另中山區在八十四年間，則由申○○支付二十七萬五千元至三
十萬元不等之公關費給午○○處理，請問申○○所說是否實在？
）是的，申○○所說均實在」等語（見市調處偵查卷第一宗第一
八九頁反面），戊○○上開所述之日期及金額，皆與原判決事實
所認定之自八十二年六月間起至八十三年四月間止，及每月固定
為二十七萬五千元，並不相符；又依卷存午○○之自白書係記載
：「本人午○○於八十二年初，受申○○之託，轉送款項（已記
不清楚），分給督察室督察員陳國慶（當時業務區為中山區），
後來八十二年中，督察員地○○到督三組任職，申○○又轉送中
山、松山、萬華業務區款項給陳國慶、地○○……至八十三年九
月止，陳、楊兩人款項不清楚……」等語（見偵字第一一八一八
號卷第八頁），惟依原判決事實所載，陳國慶係於八十三年五月
間起至八十四年一月間接任督察中山分局審辦，且午○○自八十
一年六月起至八十三年四月止，及地○○自八十二年三月起至八
十三年四月止，其等審辦區並無松山區、萬華區（見原判決第二
十三頁第五行至第十一行、第二十五頁第十行、第十一行），午
○○應無於八十二年初即受申○○之託轉送款項給陳國慶之理，
申○○亦無於八十二年中轉送松山、萬華業務區款項給陳國慶、
地○○之必要，故午○○之自白書是否實在已有可疑；另地○○
之自白書亦稱：「……前述由午○○交予我中山區電玩店公關費
，我……將前述公關費累積數月……後即存入我金融機構『玉山
銀行』或『台北銀行』帳戶內……」等語（見偵字第一四一四八
號卷第二十頁反面），但依玉山商業銀行八十七年六月一日玉營
（存）字第八七００四一二號函所檢附交易明細表顯示（見原審
上更(一)卷第六宗第二八一頁、第二八二頁），該地○○之帳戶係
於八十三年四月二日開戶，而原判決指地○○受賄期間係自八十
二年六月至八十三年四月，地○○如何能將賄款存入該帳戶內？
另地○○辯稱其在台北銀行營業部之000000000000
號帳戶，於上述期間每月亦無二十二萬五千元之存款。原判決對
上述有利於午○○、地○○之主張或證據不予採納，復不說明其
理由，並嫌理由不備。(五)、審判期日之訴訟程序，專以審判筆錄
為證；又審判長應將證物提示當事人、代理人、辯護人或輔佐人
，使其辨認，如係文書而被告不解其意義者，應告以要旨；卷宗
內之筆錄及其他文書可為證據者，審判長亦應向當事人、代理人
、辯護人或輔佐人宣讀或告以要旨，刑事訴訟法第四十七條、第
一百六十四條、第一百六十五條第一項分別定有明文。上開規定
，依同法第三百六十四條為第二審審判程序所準用，以符事實審
直接審理之原則。苟未踐行上述法定程序，自係應於審判期日調
查之證據而未予調查之違法，若採為論罪之基礎，其判決當然違
背法令。原判決以台北市政府警察局中山分局八十五年十月二十
八日（八五）北市警中分三字第二二二五九號函所檢附之取締資
料暨臨檢紀錄表為證（見原判決第六十六頁第六行至第十二行）
，但原審審判期日竟未將該等文書提示予午○○、地○○或其辯
護人，使其等辨認，有原審九十二年八月二十八日之審判筆錄可
證，其所踐行之訴訟程序難認於法無違。(六)、按收受賄賂罪之成
立，以他人有行使賄賂之意思為前提，必他人所交付之財物，係
本於對收受者行賄意思；在公務員主觀上，亦須要有受賄之意思
，即賄賂之不法報酬必須與公務員本身之職務行為或違背職務行
為具有一定之對價關係，始足當之。依原判決認定之事實，申○
○自八十二年一月起至八十四年一月止，於每月交付予午○○或
託其轉交予地○○之二十七萬五千元，係欲對台北市政府警局督
察室有關警員行賄之用，但午○○、地○○未轉交督察室有關警
員，或午○○每月自其中扣取五萬元之轉手費（見原判決第二十
三頁第十六行至第十八行、第二十四頁第九行、第十六行、第二
十五頁第四行、第十三行）。苟無訛，且午○○、地○○與督察
室有關警員無共犯關係，則申○○是否同意午○○收取轉手費？
能否認午○○、地○○所收受之全部賄款均得視為對其等行賄之
款，而應論以修正前貪污治罪條例第四條第一項第五款之違背職
務受賄罪？抑就午○○所收取之轉手費及午○○、地○○未轉交
予督察室有關警員賄款部分，應另成立同條例第五條第一項第二
款之利用職務上之機會詐取財物罪或刑法上之侵占罪？即值深入
研求。原審未詳予推究，逕認該每月之二十七萬五千元、二十二
萬五千元或五萬元，悉為午○○、地○○對於違背職務之行為收
受之賄賂（見原判決第七十頁第五行至第十行），似嫌率斷，難
謂適法。(七)、原判決認定午○○、地○○所為均應依修正前貪污
治罪條例第四條第一項第五款之規定論處罪刑，並認二人皆為有
調查職務之人，依同條例第七條之規定，加重其刑（見原判決第
七十頁第九行至第十一行）。但「有調查職務之人」乃該罪之加
重條件，為犯罪構成要件要素，自應於主文欄內為明白記載，原
判決主文欄並未記載此一加重條件，並非適法。午○○、地○○
上訴意旨指摘原判決關於本部分不當，非無理由，應認原判決關
於本部分仍有撤銷發回更審之原因。
五、關於上訴人即被告亥○○及上訴人丑○○、己○○部分：
本件原判決撤銷第一審關於亥○○、丑○○、己○○部分之不當
科刑判決，改判論處亥○○以連續依據法令從事公務之人員，對
於違背職務之行為收受賄賂罪刑，及各論處丑○○、己○○以共
同連續依據法令從事公務之人員，對於違背職務之行為收受賄賂
罪刑，固非無見。
惟查：(一)、按收受賄賂罪之成立，以他人有行使賄賂之意思為前
提，必他人所交付之財物，係本於對收受者行賄意思；在公務員
主觀上，亦須要有受賄之意思，即賄賂之不法報酬必須與公務員
本身之職務行為或違背職務行為具有一定之對價關係，始足當之
。依原判決事實所認定：「戊○○自八十一年十二月間在亥○○
擔任少年隊（指台北市政府警察局少年警察隊，下稱少年隊）六
組外勤小隊長起，與卯○○基於共同行賄之犯意聯絡，並基於概
括之犯意，擬透過亥○○轉送賄款予少年隊員警，其方式為由戊
○○指示卯○○按月固定自佰利行旗下台北市各電玩店繳回佰利
行之公關費用中，提撥六十萬元賄款，由亥○○每月十日左右，
按月前往佰利行向卯○○領取六十萬元……亥○○明知上情，竟
基於概括犯意，均違背職務予以收受二個月計一百二十萬元，並
未分送予其他員警」、「丑○○、己○○兩人於任職少年隊上開
職務期間，明知戊○○委由申○○至少年隊致送之賄賂，仍與李
同賢共同基於違背職務之概括犯意聯絡，自八十四年十一月起至
八十五年三月止，每月收受該賄款三十萬元」等事實（見原判決
第二十八頁第三行至第九行、第二十九頁第十一行至第十三行）
，如果無誤，且少年隊其他警員與亥○○或丑○○、己○○無共
犯關係，則該每月超過亥○○或丑○○、己○○應分配部分之款
項，能否均視為對亥○○或丑○○、己○○行賄之款，而應論以
修正前貪污治罪條例第四條第一項第五款之違背職務收賄罪，抑
應成立同條例第五條第一項第二款之利用職務上之機會詐取財物
罪或刑法上之侵占罪，即有詳予研求之必要。原審未詳加推研，
率認該每月六十萬元或三十萬元悉為亥○○或丑○○、己○○對
於違背職務之行為收受之賄賂（見原判決第九十七頁第十六行、
第十七行、第九十八頁第七行至第十一行），自嫌速斷，難謂適
法。(二)、原判決認定亥○○、丑○○、己○○所為均應依修正前
貪污治罪條例第四條第一項第五款之規定論處罪刑，並認三人皆
為有調查職務之人，依同條例第七條之規定，加重其刑（見原判
決第九十八頁第三行至第五行）。但「有調查職務之人」乃該罪
之加重條件，為犯罪構成要件要素，自應於主文欄內為明白記載
，原判決主文欄並未記載此一加重條件，亦非適法。(三)、被告之
自白，須非出於強暴、脅迫、利誘、詐欺、疲勞訊問、違法羈押
或其他不正之方法，且與事實相符者，始得採為證據，如果被告
之自白，係出於不正之方法，並非自由陳述，即其取得自白之程
序，已非適法，則不問自白內容是否確與事實相符，因其非係適
法之證據，即不能採為判決基礎，故審理事實之法院，遇有被告
對於自白提出強暴、脅迫、利誘、詐欺、疲勞訊問、違法羈押或
刑求之抗辯時，應先於其他事實而為調查。亥○○於八十五年五
月二十五日在市調處及台灣板橋地方法院檢察署檢察官調查時，
原均否認有收賄情事，至同年月二十七日始自白有收賄行為（見
偵字第一一八一五號卷第二十一頁至第三十一頁），經亥○○請
求勘驗其於該日在市調處之詢問錄影帶，俾證明其於該日之自白
係出於強暴、脅迫、利誘、詐欺及疲勞等不正方法。原審雖於九
十二年四月二十一日勘驗亥○○於市調處之詢問錄影帶，惟該日
原審所勘驗者，僅係亥○○於八十五年五月二十五日及同年月二
十九日在市調處之詢問錄影帶，而非亥○○於八十五年五月二十
七日在市調處之詢問錄影帶，亥○○之選任辯護人並當場表示原
審所勘驗之上述錄影帶無關亥○○自白之任意性，並請原審再向
市調處函調該八十五年五月二十七日亥○○詢問錄影帶，以究明
實情（見原審重上更(三)筆錄卷第二宗第一六九頁），然原審竟未
予置理，復不說明其理由；又丑○○於第一審審理時亦已具狀列
舉事證，辯稱：伊在市調處接受詢問時，自早上十時開始詢問，
經疲勞詢問近十小時，且該處調查人員一再威逼伊承認受賄，否
則予以收押禁見，讓伊幹不了警察，伊原無其事而予以否認，但
至同日下午六時許，伊之辯護人陳清進亦提出異議，請市調處調
查人員依伊之供述製作筆錄，而與調查人員發生爭吵，市調處調
查人員始依伊之供述製作筆錄，然至同日下午七時許，檢察官侯
寬仁出現於詢問室，告知伊，本案係要偵辦高階警官，並非針對
基層警員，且伊如不再承認，即予收押，伊將被停職，若伊承認
可免保開釋，伊受檢察官及調查人員一再脅迫、利誘，復擔心母
病，而依申○○、李同賢之筆錄另製作新的不實筆錄，旋檢察官
復於市調處詢問室對伊為訊問，伊即不敢翻供等語，而請求調查
（見第一審卷第四宗第一二七頁反面；第六宗第七十一頁反面；
第七宗第二三八頁），而丑○○所主張之上開事實，亦經陳清進
律師於第一審及原審更一審審理中結證明確（見第一審卷第十宗
第一九一頁；原審上更(一)卷第四宗第三三五頁、第三三六頁）。
故丑○○於市調處、檢察官調查時是否有遭受脅迫、利誘或疲勞
訊問之情形，即不能無疑。原審僅以丑○○於檢察官偵查中均未
就自白任意性之問題提出抗辯，且經調閱丑○○於市調處之偵詢
錄影帶，無明顯事證顯示其抗辯有充足之理由，即認其所為自白
任意性之抗辯，目的在拖延訴訟時間，均不足採信（見原判決第
九十四頁倒數第三行、第九十五頁第四行至第七行），對陳清進
律師前開證詞及檢察官是否有丑○○所指脅迫、利誘之行為予以
審究，均有應於審判期日調查之證據而未予調查及理由不備之違
法。(四)、原判決認己○○有與李同賢、丑○○共同違背職務收受
一百五十萬元賄款，主要係以己○○於市調處及檢察官偵查中之
自白，核與丑○○、申○○於市調處之供述情節相符，為其論據
（見原判決第八十九頁第十二行至最後一行）。但依原判決之記
載，己○○於市調處及檢察官偵查中之自白係供稱：申○○確有
送電玩公關（費）於少年隊之情事，八十五年二月李同賢確有將
一筆申○○之公關費交給伊等語（見原判決第八十九頁第十二行
至第十四行），並未提及如何與丑○○共同收賄之情事。而丑○
○於市調處之自白則供稱：申○○是在八十四年十一月至八十五
年三月間有送錢給少年隊，每月一次，伊負責少年隊第三組，每
次分得約二萬元，其他各組大約在此數上下，在這幾個月中，有
二次是申○○親自來少年隊三組當面交予伊，另二次則是申○○
透過李同賢轉交予伊，申○○交的是現金；在八十四年十一月之
前，伊並未收到戊○○集團之任何金錢等語（見原判決第八十八
頁倒數第三行至第八十九頁第二行），則僅提及少年隊第三組部
分，亦未敘及與己○○共同收賄之情。又申○○則供稱：八十四
年十一月至八十五年三月，戊○○認為經營電玩難免遇到青少年
在店內滋事，仍有需要少年隊幫忙之處，故自行刪減一半公關費
，囑伊每月致送三十萬元，由李同賢經手等語（見原判決第八十
九頁第五行至第七行），與上開丑○○所供：有二次是申○○親
自來少年隊三組當面交予伊，另二次則是申○○透過李同賢轉交
予伊等語，並不相符。而丑○○所述其自八十四年十一月至八十
五年三月間，每月一次，每次分得約二萬元，總共收受款項約十
萬元，亦與原判決事實欄認定己○○與丑○○、李同賢共同收受
一百五十萬元賄款，亦不相侔。故原判決該項認定，自與所採之
證據內容不符，亦有判決理由矛盾之違法。(五)、按公務員制作之
文書，不得竄改或挖補；如有增加、刪除或附記者，應蓋章其上
，並記明字數，其刪除處應留存字跡，俾得辨認，刑事訴訟法第
四十條定有明文。己○○之選任辯護人於原審已具狀稱：依卷附
市調處八十五年九月十日（八五）肅字第五六二五六０號函所載
：「被告己○○於八十五年五月二十六日接受本處訊問之初，矢
口否認相關犯行，堅稱未收受同案被告申○○託由李同賢轉交之
賄款；偵訊人員依林某之供述完成筆錄，並由林某親閱無訛後於
騎縫處捺印二枚；惟再經偵訊人員之開導及配合測謊反應，林某
深知法網難逃，幡然悔誤，坦承供述伊確實曾有經手賄款之事實
，偵訊人員乃捨前述筆錄第三頁以後部分不用，自第三頁起另新
製作筆錄第三、四頁，再與原第一、二頁重新裝訂」，足見己○
○之八十五年五月二十六日市調處詢問筆錄係違反刑事訴訟法第
四十條之規定，應無證據能力等語（見原審重上更(三)書狀卷第三
宗第三０八頁正、反面），原判決對此有利於己○○之辯解或證
據，不加採納，又不說明其理由，自嫌理由不備。亥○○、己○
○、丑○○及檢察官上訴意旨指摘原判決關於本部分不當，非無
理由，應認原判決關於本部分仍有撤銷發回更審之原因。至原判
決理由欄陸之五關於亥○○不另為無罪諭知部分，因公訴人認與
其前述經撤銷發回部分有裁判上一罪之關係，基於審判不可分原
則，併予發回，附此敘明。
六、關於檢察官對上訴人即被告未○○上訴部分：
本部分原判決以公訴意旨略稱：未○○於結識戊○○並承辦戊○
○所屬佰利行旗下電玩店涉犯之賭博案件後，自認有恩於佰利行
賭博集團，乃自八十二年九月間起，向戊○○無償索取0000
00000號之行動電話及（０二）0000000號呼叫六０
九號之秘書台傳呼服務（即呼叫器）供己使用；並為趙翠芝索取
000000000號之行動電話及000000000號呼叫
器，迄至八十五年四月遭查獲為止，未○○所使用之行動電話租
機費、話費計十四萬零三百七十五元，祕書台傳呼服務費用每月
一千元，合計二萬八千元，悉由戊○○之佰利行會計李燕子（即
李幸子）負責支付，並於此段期間違背職務，縱容包庇戊○○及
其手下繼續經營電動玩具賭博業，而不加以查辦，未○○此部分
共圖得不正利益十六萬八千三百七十五元；另未○○為應付趙翠
芝平日之開銷支出，於八十三年五月間要求戊○○安排趙翠芝至
周某所經營之大欣喜電玩店掛名擔任試機員，平日無須固定上班
，偶而至該店開分混充客人，以吸引他人前來賭博，趙翠芝按月
坐領四萬元之高薪，戊○○對趙女之支出為掩人耳目，初以員工
薪資名目登帳，其後改以「業主往來－Ａ」（即公關之代稱）名
目登帳，至八十五年四月八日戊○○賭博電玩集團被查獲（四月
份未送），變相予未○○賄款九十二萬元，因認未○○另涉有修
正前貪污治罪條例第四條第一項第五款之違背職務收賄罪嫌等情
。經審理結果，以無積極證據證明未○○犯罪，因而撤銷第一審
關於未○○部分之科刑判決，改判諭知未○○本部分無罪，固非
無見。
惟查：按實施刑事訴訟程序之公務員，就該管案件，應於被告有
利及不利之情形，一律注意，刑事訴訟法第二條第一項定有明文
。(一)、於市調處調查時，戊○○已供稱：000000000號
行動電話係張台雄向佰利行領用轉交予未○○使用，電話費確實
由佰利行支付，而0000000號呼叫六０九號之秘書台呼叫
器也是未○○在使用，費用亦係由佰利行幫他付的，佰利行有許
多行動電話都是免費提供他人使用，因為要作公共關係……這些
電話若登記在佰利行或所屬員工名下就是佰利行的，且均由佰利
行按月自動轉帳付款等語（見原判決第一二九頁第十四行至最後
一行），核與李幸子供稱：是佰利行所有之電話，該電話連同其
他登記帳所寄地址均係台北縣三重市○○○路三十三巷四十二號
，為佰利行地址，費用均由佰利行資金帳戶，即卯○○台灣省合
作金庫三重支庫乙存第六二七二六０號帳戶中代為扣繳，在八十
四年三月前未辦代扣繳，則由佰利行之出納以現金在台灣省合作
金庫三重支庫繳納，佰利行所有電話均自行支付款項，從未有其
他人再歸墊情事等語（見原判決第一三０頁第一行至第六行），
及趙翠芝所供：未○○平時使用之行動電話000000000
號已有一段時間，另呼叫器000000000號是以伊名義申
請，由未○○使用，未○○以該呼叫器向祕書台登記代號為00
0000000，行動電話係戊○○免費提供伊使用，未○○偶
爾會向伊借用等語（見原判決第一二０頁第六行至第十行），互
核相符。且趙翠芝所使用之呼叫器雖是以其名義申請，但於八十
四年十一月十六日變更號碼為000000000號，其帳單寄
送之地址係台北縣三重市○○○路三十三巷四十二號，即佰利行
地址（見原審上更(一)字第一五九號刑事判決第一九九頁第八行至
第十行）。故嗣於原審審理中，戊○○改稱：未○○使用之上開
行動電話、呼叫器是員工申請做公家用途使用，員工私下交給張
台雄使用，費用由張台雄負擔，伊扣張台雄之利息錢，剩下要由
張台雄繳納等語（見原判決第一三０頁第七行至第十行），及證
人楊文林、沈淑敏證稱：000000000號行動電話係由販
賣行動電話之業者沈淑敏與戊○○店之人聯絡，並以服務於戊○
○佰利行之楊文林名義代為申請後，即交與該店之人，電話費用
係使用人自己繳費等語，暨證人林宏文、張貴仁、吳炳文所證：
伊等曾見未○○拿錢予張台雄，未○○說是付行動電話及呼叫器
之費用云云（見原判決第一三０頁第十六行至最後一行、第一三
一頁第八行至第一三三頁第七行），既與前開戊○○、李幸子、
趙翠芝所供不符，且未○○何以不以自己之名義申請行動電話及
呼叫器使用，而須向張台雄借用，再輾轉付費以增加麻煩？亦有
悖常理，故戊○○事後翻異之詞及林宏文、張貴仁、吳炳文、楊
文林、沈淑敏等人上述所證是否可信，即有再予研求之必要。且
原判決既認張台雄究竟如何與戊○○計算使用費？是否有交付使
用費？又何以在公訴人起訴書所引電話監聽之通聯紀錄、電話錄
音帶暨譯文中，未○○與張台雄均在抱怨電話被斷掉？是張台雄
未繳費？抑或未○○未繳費？戊○○如同意免費讓未○○使用上
開電話、呼叫器，做為行賄之方法，又何以將行動電話斷線？等
事項，均值懷疑（見原判決第一三三頁第十二行至第十六行），
原審卻未俟張台雄到案後查明，即遽行判決，自有應於審判期日
調查之證據而未予調查之違法。(二)、再依天○○於檢察官偵查中
所供：趙翠芝有時會到大欣喜電玩店裡玩檯子，是戊○○交待支
薪予趙翠芝，因她男朋友是檢察官，就是未○○檢察官等語，及
會計李佳玲所供：趙翠芝係以試機員名義支薪，當時伊僅知係趙
小姐而不知其名，從未見過趙翠芝，是天○○告訴伊趙小姐係檢
察官的老婆，所以月薪高一點是四萬元，伊任會計期間係以員工
薪資登帳，嗣黃玉惠接手後，不知為何改以「業主往來－Ａ」登
帳等語，暨證人高榮昌供稱：「我見過她（指趙翠芝），店裡員
工均稱呼其為『趙小姐』，她是本店的試機員，但她幾乎很少出
現，只有在本店有超級賭客，對賭很大的時侯，才會呼叫她來本
店充場面，在本店的櫃台即留有她的呼叫器號碼」等語，均足以
證明趙翠芝在大欣喜電玩店之身分確與該店一般職員並不相同，
似僅為掛名之試機員而已，原判決卻以天○○、李佳玲、高榮昌
之上開證言，反認趙翠芝確有在該電玩店任職，難認與證據法則
無違。檢察官上訴意旨指摘原判決關於本部分不當，非無理由，
應認原判決關於本部分仍有撤銷發回更審之原因。至原判決理由
欄捌之四之（一）、（三）、（五）至（八）未○○另被訴涉有
修正前貪污治罪條例第四條第一項第五款之違背職務收賄及刑法
第一百二十五條第一項第三款之濫用職權不起訴、同法第二百十
六條、第二百十三條之行使登載不實文書、同法第二百七十條、
第二百六十七條之公務員包庇賭博等罪嫌而不另為無罪諭知，暨
原判決事實欄捌未○○所犯刑法第一百三十二條第一項之公務員
洩漏國防以外秘密罪行部分，因公訴意旨認與前開經發回部分有
連續犯、牽連犯之裁判上一罪關係，雖未○○對其所犯上開公務
員洩漏國防以外秘密罪行之上訴為法所不許，而應予駁回，有如
後敘，但基於審判不可分原則，應併予發回，附此說明。
七、關於被告癸○○部分：
本部分原判決以公訴意旨略稱：癸○○係台灣板橋地方法院檢察
署主任檢察官，職司犯罪之偵查追訴，為依據法令從事公務之人
員。八十一年間癸○○經由張台雄結識戊○○，得悉戊○○所屬
之佰利行以「金字招牌」名義，在台北市、縣開設賭博電玩店，
竟基於概括犯意，違背其職務，藉檢察官職務之勢，於八十二年
間由張台雄居間投資二百萬元入股戊○○之佰利行所經營賭博電
玩店，按月由張台雄轉手收取相當於月息三分之紅利，因認癸○
○犯有修正前貪污治罪條例第六條第一項第五款之對於非主管事
務，利用職權機會圖利罪嫌云云。經審理結果，認癸○○犯罪不
能證明，因而撤銷第一審科刑之判決，改判諭知其本部分無罪，
固非無見。
惟查：原判決以戊○○固供稱：癸○○透過張台雄放錢在伊處，
利息固定以月息三分計算，張台雄交錢予伊時有寫一張明細表，
上面有寫何人多少錢，伊始知悉其中二百萬元係屬癸○○的云云
，但此足證戊○○並未親自收到癸○○所交予之借款，而佰利行
會計卯○○、李幸子雖亦均供稱：張台雄有借款予佰利行，利息
交予張台雄等語，然均未供稱該筆借款中是否有癸○○所有之二
百萬元在內，因而難以戊○○、卯○○、李幸子之前項供述，而
遽認癸○○確有借上開款項予戊○○，或提供上開款項入股戊○
○所經營之賭博電玩店，而按月收取月息三分之紅利等情（見原
判決第一四八頁第七行以下）。然本件癸○○究係如上開戊○○
所述是透過張台雄貸放二百萬元予戊○○，以收取每月三分之利
息？抑或如公訴意旨所指，癸○○是藉其係台灣板橋地方法院檢
察署主任檢察官職務之權勢，於八十二年間由張台雄居間投資二
百萬元入股戊○○所經營之賭博電玩店，並按月收取相當於月息
三分之紅利，而圖得不法之利益？自以張台雄最為清楚，則實情
如何？尚有待張台雄陳明，原審未俟張台雄到案說明，即遽行判
決；又癸○○對此辯稱：伊帳戶雖有二百十四萬元，惟其中十四
萬元為利息，其餘二百萬元原為伊女兒定期存款，到期後始轉到
伊戶頭等語（見原判決第一四二頁第十行至第十二行；原審重上
更(三)筆錄卷第一宗第二五八頁），是否屬實，亦攸關其本部分犯
行能否成立，原審未予究明，率行判決，均嫌率斷，並有應於審
判期日調查之證據而未予調查之違誤。檢察官上訴意旨指摘原判
決關於本部分不當，非無理由，應認原判決關於本部分仍有撤銷
發回更審之原因。至癸○○被訴涉有刑法第一百三十二條第一項
之洩漏國防以外秘密、同法第二百七十條、第二百六十七條之包
庇常業賭博等罪嫌部分，公訴意旨認與前開經撤銷部分，有牽連
犯之裁判上一罪關係，基於審判不可分原則，併予發回，附此敘
明。
八、被告戌○○部分：
本件原判決撤銷第一審關於戌○○部分之科刑判決，改判諭知戌
○○無罪，固非無見。
惟查：(一)、告訴人、證人之陳述有部分前後不符，或相互間有所
歧異時，究竟何者為可採，法院仍得本其自由心證予以斟酌，非
謂一有不符或矛盾，即應認其全部均為不可採信；若其基本事實
之陳述，果與真實性無礙時，則仍非不得予以採信。本件於市調
處詢問時，戊○○已供稱：八十四年四、五月間，因松山分局爆
發刑事顧問費案，故全台北市大力取締電玩店，佰利行旗下中山
區各店狀況頻出，中山分局長張鴻儀無力約束下屬，張台雄亦無
法處理，伊乃找前警政署長之秘書聶緒雄幫忙，聶緒雄表示可找
前中山分局長戌○○出面壓制其中山分局舊部屬，惟聶緒雄要求
按月支付其十萬元代價，另須按月支付二十萬元予戌○○，伊因
在中山區有許多家電玩店，無奈只好答應，當下即拿出三十萬元
交予聶緒雄，並親自送聶緒雄至台北火車站坐火車去嘉義找戌○
○，事後聶緒雄回報說，戌○○錢已收下並答應要出面處理；其
後確實也有效果，以後每月月初由聶緒雄至佰利行拿取三十萬元
，或約伊至聶家與戌○○見面，親自將二十萬元交予戌○○，聶
緒雄與戌○○約好時間後，再通知伊稱「朋友約好了」，伊即知
道而按時攜錢至聶宅；八十四年十一月間聶緒雄因病過世，八十
四年十二月份之三十萬元未送出去，八十五年一月份伊去找聶緒
雄遺孀蔡麗敏，請其繼續聯絡戌○○及代送中山分局一組之公關
費與鄭德隆，原給聶緒雄之十萬元則降為六萬元，並留下伊之電
話及戌○○之聯絡電話予蔡麗敏，蔡麗敏與戌○○約好後即會告
知伊稱「程大哥約好了」，伊即依約攜錢前往蔡麗敏家，將錢交
予戌○○後隨即離去；一方面亦藉此深植人脈，他日戌○○如調
回台北，可提供必要協助等語（見市調處偵查卷第一宗第一四八
頁正、反面、第一五一頁正、反面、第一五二頁、第一七二頁、
第一七三頁、第一九九頁反面），另蔡麗敏亦供稱：戊○○於八
十五年一月間至伊家中稱，希望伊每月幫忙聯絡伊先夫聶緒雄之
舊識戌○○至伊家中與戊○○見面，並表示伊要養三個幼兒，花
費很大，願意每月給付伊六萬元；伊均係以電話聯絡，於八十五
年一月、二月、三月各聯絡一次，伊與戌○○聯絡均是告訴戌○
○說戊○○想要和他見面，他何時有空北上，戌○○會告訴伊北
上之日期並確定與戊○○到伊家中見面之時間，伊再將戌○○所
說之日期、時間轉告戊○○；戌○○、戊○○到伊家後均坐在客
廳談話，每次伊都看到二人竊竊私語，並由戊○○交付戌○○一
包信封袋包裝的東西；信封袋內裝的應該是現金；戊○○與戌○
○每次見面都係由伊聯絡，均係在星期一至星期五之晚上九點以
後，戊○○每次在伊家中與戌○○見面時，均匆匆忙忙將一包錢
交給戌○○，然後二人就匆匆離去，不超過五分鐘；八十五年一
月、二月、三月、四月之月初均至佰利行找卯○○支領，確實時
間已忘了等語（見偵字第一一一一五號卷第十一頁正、反面、第
十五頁、第四十六頁反面、第四十七頁），而卯○○也供稱：約
在八十四年年中，張台雄在中山分局之公關費無法進行，戊○○
轉找聶緒雄接手處理中山分局公關事務，此後每個月聶緒雄會到
佰利行找戊○○或伊拿公關費三十萬元，八十四年底聶緒雄因病
過世，此後這三十萬元公關費改由聶緒雄太太蔡麗敏收取，戊○
○將其中六萬元給蔡麗敏作為生活費等語（見市調處偵查卷第三
宗第二頁、第七十二頁）。綜上所述，戊○○與蔡麗敏二人就：
戊○○在聶緒雄死後，曾於八十五年一月間至蔡麗敏住處，表示
希望蔡麗敏每月幫忙聯絡戌○○至蔡麗敏住處與伊見面，伊願每
月給付蔡麗敏六萬元，蔡麗敏隨即於八十五年一月、二月、三月
各電話聯絡戌○○與戊○○在其住處見面，每次戊○○確將錢交
予戌○○等基本事實之供述，悉相吻合。而卯○○就：約在八十
四年年中，張台雄在中山分局之公關費無法進行，戊○○轉找聶
緒雄接手處理中山分局公關事務，每個月公關費三十萬元，嗣聶
緒雄因病過世後，乃改由蔡麗敏接替其夫聶緒雄從事公關活動，
戊○○每月給蔡麗敏六萬元作為生活費等情，亦與戊○○、蔡麗
敏前述所供相符合。雖卯○○所證：聶緒雄過世後，三十萬元之
公關費改由蔡麗敏收取，戊○○將其中六萬元給蔡麗敏作為生活
費等語，似與戊○○所供其每月給付戌○○二十萬元不甚相符，
但依戊○○上開供詞，其於聶緒雄過世後，係請蔡麗敏繼續聯絡
戌○○及代送中山分局一組之公關費與鄭德隆，而蔡麗敏幫其聯
絡與戌○○見面後，均由戊○○親自在蔡麗敏住處將二十萬元交
予戌○○，並未由蔡麗敏轉交該款。且參以鄭德隆於第一審審理
中亦坦承：伊於八十五年二、三、四月連續三個月收受蔡麗敏所
交付幫忙打點中山分局一組之款項，其中四月份為二十四萬元等
語（見第一審訴字第一一三一號卷第一宗第五十頁反面）。故蔡
麗敏每月向卯○○所收取之三十萬元，於扣除給伊之六萬元後，
餘款是否為戊○○委託其代送予鄭德隆之中山分局一組公關費，
而非指交給戌○○之賄款？即有再傳喚戊○○、蔡麗敏、卯○○
、鄭德隆等人詳予研求之必要。原判決僅以：戊○○、蔡麗敏、
卯○○就戊○○如何交付金錢予戌○○、交付予戌○○之金額、
蔡麗敏交付金錢之對象等細節，並不一致，即不予採信（見原判
決第一五八頁第八行至第十四行），似嫌率斷，並有應於審判期
日調查之證據而未予調查之違誤。(二)、間接事實之本身，雖非證
據，但因其有判斷直接事實存在之作用，故亦有證據機能。前警
政署督察室主任蔣延遠於第一審調查時曾到庭證稱：「八十四年
五月前後曾要求全國警察就轄區下影響治安行業做清查」等語（
見同上第一審卷第十七宗第二十頁反面），另中山分局第四組組
長李錦樑於市調處詢問中亦供稱：「我記得當時（指八十四年四
、五月間）週報上，業務組有提出上級通令全面取締戊○○之金
字招牌電玩店之事」等語（見同上第一審卷第十一宗第二五一頁
），可見當時因警政署督察室主任蔣延遠曾要求全國警察就轄區
下影響治安行業做清查，戊○○有此風聞，惟恐其旗下之電玩店
遭受取締，故亟欲尋管道避免取締非虛。另市調處調查人員於八
十五年五月一日在蔡麗敏住處扣得一個信封，上載有：「000
000000、0000000、000000000、000
000000」四個電話號碼，其中000000000、00
00000分別係戊○○之行動電話號碼及電話號碼，而000
000000、000000000則係戌○○之嘉義市警察局
電話號碼及行動電話號碼，此業據戊○○、戌○○分別陳明在卷
（見市調處偵查卷第一宗第一五一頁反面、第九宗第三頁），益
證蔡麗敏於八十五年五月一日在市調處詢問時供稱：該等電話係
當時戊○○至伊家中，請伊居間代為聯絡戌○○與其見面時，要
伊記下雙方之電話而寫下的等語（見偵字第一一一一五號卷第十
二頁），及戊○○所供：伊留下伊之電話及戌○○之聯絡電話予
蔡麗敏等語無訛。再酌以卷附戊○○於八十五年一月二日晚上十
一時五分二十八秒以000000000號行動電話與（０二）
0000000號戌○○之住處電話聯絡、戌○○於八十五年五
月二日上午七時五十五分自嘉義回電予蔡麗敏之（０二）000
0000號電話之通話內容意旨（該等譯文分見市調處偵查卷第
一宗第一五九頁、第九宗第一三五頁），及戊○○供稱：當日（
指八十五年一月二日）伊依約前往蔡麗敏家中，惟未等到戌○○
赴約，故以行動電話打至戌○○家中始知戌○○有事仍留在嘉義
，伊即留下蔡麗敏家之電話等語（見市調處偵查卷第一宗第一五
六頁），而戌○○亦坦承其於八十五年五月二日上午與蔡麗敏為
前開通話後，確有於翌日北上，並於當日中午十二時許，約蔡麗
敏在台北市○○○路頂上魚翅餐廳見面（見偵字第一一七六０號
卷第八頁），暨蔡麗敏就該次在頂上魚翅餐廳與戌○○之談話內
容，供稱：「他（指戌○○）要我注意，如果貴局人員約談我，
如問及他與戊○○在我家會面之事，就說他們二人是在談如何幫
助我應付房屋貸款及看看小孩子等等」等語（見偵字第一一一一
五號卷第四十八頁），均可間接佐證戊○○、蔡麗敏於上開市調
處調查時所供述之事實為真。原判決認前述證據，皆屬於間接證
據，不得做為戌○○收受賄款進行關說之證明（見原判決第一六
０頁第一行至第一六二頁第九行），即饒有研求之餘地。(三)、又
雖中山分局長張鴻儀於市調處調查中陳稱：戌○○沒有向伊關說
等語，且中山分局一組組員呂福光、陳檡文、楊振和、張明宗於
第一審審理中均結證稱：戌○○調任嘉義市警察局長後，未曾回
到中山分局關說或施壓等語（見同上第一審卷第十七宗第二十六
頁）。但呂福光、陳檡文、楊振和、張明宗既皆屬中山分局一組
之成員，依戊○○、蔡麗敏前開之供述，其等均涉有收受鄭德隆
轉交公關費之嫌疑，所供是否屬實，亦值詳加審究。原審未再向
中山分局調取該分局轄區於本件戌○○被訴收賄期間及前後所有
取締電玩店之資料，以資驗證戊○○前開所供：八十四年四、五
月間，全台北市大力取締電玩店，佰利行旗下中山區各店狀況頻
出，聶緒雄表示可找戌○○出面壓制其中山分局舊部屬，經交付
款項予戌○○後，確實有效果等語，是否屬實，即逕採前開張鴻
儀、呂福光、陳檡文、楊振和、張明宗之陳述，而認尚乏積極證
據證明戌○○有接受賄款，並對於昔日中山分局部屬請託關照戊
○○旗下電玩店之行為（見原判決第一五九頁第七行至第十五行
），並有調查未盡之違法。檢察官上訴意旨指摘原判決關於本部
分不當，非無理由，應認原判決關於本部分仍有撤銷發回更審之
原因。
九、被告庚○○部分：
本件原判決撤銷第一審關於庚○○部分之科刑判決，改判諭知庚
○○無罪，固非無見。
惟查：本件檢察官起訴書以：庚○○係台北市政府警察局松山分
局二組巡佐，曾於七十六年至八十年間任中山分局中山第二派出
所勤區警員，為依據法令從事公務之人員。於七十五年間即結識
申○○，知悉申○○、戊○○擁有龐大電玩集團，仍與申○○密
切交往，未主動依職權加以查緝。且其明知申○○自八十二年二
月起至八十五年三月止，於每月十日或二十日所送渠之款項，係
戊○○交由伊所轉送之賄款，仍基於共同收受賄賂之概括犯意，
違背職務連續按月加以收受，包庇戊○○經營賭博電玩店，因認
庚○○此部分之行為牽連犯修正前貪污治罪條例第四條第一項第
五款之違背職務收受賄賂及刑法第二百七十條、第二百六十七條
之包庇常業賭博等罪嫌（見八十五年度偵字第九七０六號等追加
起訴書第八頁第四行至第七行、第九頁第六行至第八行），但原
判決僅對庚○○曾於七十六年至八十年間任中山警察分局中山第
二派出所勤區警員，於七十五年間即結識申○○，知悉申○○、
戊○○擁有龐大電玩集團，仍與申○○密切交往，未主動依職權
加以查緝部分，以起訴書並未檢附任何證據證明庚○○於上開任
職中山第二派出所勤區警員期間，曾對戊○○之電玩集團有何積
極保護以排除外來阻力之行動，且庚○○又否認其有包庇賭博之
犯行，故難認庚○○此部分有包庇賭博之罪行（見原判決第二０
０頁最後一行至第二０一頁第六行），但對庚○○另明知申○○
自八十二年二月起至八十五年三月止，於每月十日或二十日所送
渠之款項，係戊○○交由伊所轉送之賄款，仍基於共同收受賄賂
之概括犯意，違背職務連續按月加以收受，而包庇戊○○經營賭
博電玩店部分，其所牽連涉犯之包庇賭博罪嫌是否成立，則漏未
予審判，自有已受請求之事項而未予判決之違法。檢察官上訴意
旨指摘原判決關於本部分不當，非全無理由，應認原判決關於本
部分仍有撤銷發回更審之原因。至庚○○被訴涉有修正前貪污治
罪條例第四條第一項第五款之違背職務收受賄賂罪嫌部分，公訴
意旨認與前開經撤銷部分，有牽連犯之裁判上一罪關係，基於審
判不可分原則，併予發回，附此說明。
貳、上訴駁回部分：
刑事訴訟法第三百七十七條規定，上訴於第三審法院，非以判決
違背法令為理由，不得為之。是提起第三審上訴，應以原判決違
背法令為理由，係屬法定要件。如果上訴理由狀並未依據卷內訴
訟資料，具體指摘原判決不適用何種法則或如何適用不當，或所
指摘原判決違法情事，顯與法律規定得為第三審上訴理由之違法
情形，不相適合時，均應認其上訴為違背法律上之程式，予以駁
回。
一、上訴人丁○○部分：
本件丁○○上訴意旨略稱：(一)、戊○○、申○○、卯○○均為本
案之共同被告，其等之自白不得作為認定丁○○有罪之唯一證據
，而依羅婉菊製作之帳冊記載內容，又與上述共同被告所供不符
，原審又未於審判期日對丁○○有利之證據予以調查，自有應於
審判期日調查之證據而未予調查之違法。(二)、申○○對丁○○收
受賄賂之時間、地點及賄款之來源、究由幾家電玩店負擔，供詞
前後不一，原判決竟採之為證，自有違證據法則。(三)、同案被告
戌○○、酉○○，亦經戊○○、卯○○等指證每月收受賄款，但
均經原判決諭知無罪，而原判決查無積極證據，卻以另一標準判
處丁○○罪刑，又未敘明其理由，亦嫌理由不備、矛盾。(四)、原
判決對申○○在其記事週曆八十四年一月十二日之日期上記載「
９：００夢家沈」乙節，竟逕採申○○不利於丁○○之供述為證
，而不採申○○及證人葉棟銘對丁○○有利之供述，標準不一；
另對申○○前後不一致之供述，竟以敘述角度不同予以採納，復
對申○○所指其至丁○○辦公室交付賄款時，有無由警衛帶去或
以身分證放於服務台，及丁○○明知戊○○在台北市中山區違法
經營電玩店而故不予取締，暨如何認定丁○○自八十二年六月起
收賄等情，未予詳查，亦有調查未盡及判決理由矛盾之違法。(五)
、原判決認定申○○於每月十日前後向丁○○致送賄款，但依卷
附申○○所指六家電玩店損益表所記之分攤賄款日期，均在每月
十日之後，可見申○○所供不實。(六)、原判決對戊○○、申○○
、卯○○共同行賄之犯行部分，指係由電玩店之會計楊玉銓等，
依申○○之指示，將款匯入卯○○指定之銀行帳戶，由其統籌調
度，但原判決對行賄丁○○部分，則稱經戊○○指示中山區帳房
羅婉菊自金鐘等六家該區電玩站分攤，已有不符，且戊○○、申
○○、卯○○所供情節亦互異，原判決未予查明，亦嫌調查未盡
。(七)、戊○○曾辯稱：伊於市調處所為供述係受調查人員威脅、
利誘，且係為讓已軟禁十天又胃痛吐瀉不已之卯○○能釋放，而
少年隊又欲將伊提報流氓，故伊在市調處所供均不實在等語，另
卯○○亦指稱：伊自八十五年五月六日至同年月十七日，遭軟禁
在調查局招待所，故伊失去自由所供均不實在等語，另申○○嗣
亦已翻異其供詞，原審未予調查，仍採其等無證據能力之供述為
證，亦屬違法云云。
惟查：(一)、原判決撤銷第一審不當之判決，改判仍論處丁○○連
續依據法令從事公務之人員，對於違背職務之行為收受賄賂罪刑
，係以：申○○於市調處詢問、檢察官偵查及第一審、原審更一
審審理中已迭次供稱：戊○○於八十二年間交待伊每月送十萬元
予時任中山分局副分局長之丁○○，伊於每月十日前後將錢送到
丁○○在該分局之二樓辦公室，至八十四年一月間丁○○調任大
同分局副分局長後，始不再支付；伊係以電話與丁○○約妥後，
在中山分局附近之西餐廳或中山分局內丁○○之辦公室見面；一
般係在中山分局附近之西餐廳當面交付，每次見面的西餐廳不一
定，係由丁○○指定；該十萬元是由佰利行中山區帳房羅婉菊於
每個月十日左右將錢撥下的，來源是佰利行旗下在中山區之電玩
店；其中一次係伊親自到丁○○位於中山分局二樓辦公室交付等
語，而申○○在第一審及原審更一審審理中，已交保在外，卻仍
為相同之供述，益見所言真實，並核與證人羅婉菊所稱：伊將該
筆款項交予連玉芬，再轉交予申○○支付等語相符，且經申○○
指認丁○○之照片及當庭指認丁○○確係收受伊交付賄款之人無
訛。另戊○○亦供稱：伊確曾交待申○○按月交付十萬元賄款予
丁○○，申○○所言屬實；因佰利行經營許多電玩店，按照電玩
業行規，均需支付轄區分局等單位公關費，伊僅係依照電玩業行
情，要申○○支付丁○○十萬元公關費，以避免困擾，在電玩行
業中，若不行賄則會有許多困擾，伊可說是人在江湖身不由己等
語。而佰利行總會計卯○○也供稱：佰利行各店日記帳、損益表
上所載「連代餐1\10」或「1\6」係指申○○負責與相關警界人
員等應酬飯局開銷，將相關支出憑證交予中山區會計處理，會計
會依申○○提示將該筆開支分由六家攤提或十家攤提，此係依據
當時應酬對象為哪一轄區管區，共有幾家受其管轄，而分配攤提
家數等語，均相符合。雖申○○於八十五年五月二十一日市調處
調查時，供稱：伊自八十一、二年開始送賄款給丁○○云云，但
其嗣於同年月二十五日市調處詢問時對此已明確供認：伊送賄款
之時間係自八十二年中起至丁○○調大同分局為止等語，參以附
卷帳冊在八十二年六月即有六家分攤額之記載，及罪證有疑利於
被告之法理，應認申○○係自八十二年六月開始送賄款予丁○○
，且丁○○收受賄款為二百萬元。再扣案羅婉菊所記載之帳冊中
，載有：「業主往來－Ｂ，連代沈1\6，16666」、「業主往來－
Ｂ，沈1\6連，16667」等字樣，而依羅婉菊、卯○○之供述，其
中「沈」即指丁○○，「業主往來－Ｂ」係行賄款項之暗語，「
連代沈」係指由申○○經手交付予丁○○，「1\6」，「16666」
或「16667」乃係由佰利行八十二年六月間在中山區之金山、金
鐘、金營、金展、金歡喜、凱悅等六家電玩店均攤一萬六千六百
六十六元或一萬六千六百六十七元之意思，合計為十萬元，即係
每月支付予丁○○之賄款等情。又扣案申○○之記事簿上載有「
沈10」，其記事週曆於八十四年一月十二日則載有：「9:00夢家
沈」之字樣，該記載依申○○所供，前者係指每月支付予丁○○
十萬元，後者則指在晚上九點與丁○○約在台北市○○○路夢家
咖啡廳見面，當晚見面時有當場交付現金十萬元予丁○○等語，
堪認申○○確有與丁○○碰面送交賄款之事實。雖丁○○辯稱：
八十四年一月十二日適伊值勤，當日伊同事葉棟銘在中山分局內
整理資料及打包行李至午夜，伊不可能於當日晚間九時在中山北
路夢家咖啡廳與申○○見面等語，惟對此申○○已證稱：該桌曆
係伊隨手記載，並非按當日作息記載，故應非當日約定及交付賄
款，詳細日期因時間久遠，伊已記不得等語，且該供詞係在丁○
○提出上開辯解之前，應屬可信。又證人葉棟銘則證稱：伊雖有
幫丁○○整理行李，但確實時間已不記得，且於伊整理當中，伊
不確定丁○○曾否離開等語，是其所證不足資為丁○○有利之證
據，丁○○上開辯解，不足採信。此外，復有申○○指認丁○○
照片、送賄地點之照片、履勘交款現場錄影帶附卷可稽。況戊○
○、申○○、卯○○、羅婉菊均與丁○○素無怨隙，當無誣指之
理。雖戊○○嗣翻異前詞，改稱：伊經營之電玩店係具有合法執
照之電玩店，伊從未對任何官警行賄云云，羅婉菊、卯○○亦均
附和其詞，要係迴護之詞，不足採信。再丁○○又辯稱：申○○
前後所供送錢時間、日期、次數及其金錢來源、包裝、分攤等細
節，多所矛盾等語，然申○○於八十五年五月二十一日在市調處
調查中係供稱：戊○○約在八十一、二年間交待伊每月送十萬元
給時任中山分局副分局長的丁○○等語，其對開始送賄之時間僅
謂「大約」，並未明確認定係在八十一年或八十二年，嗣其已明
確更正為八十二年年中，難謂其前後供述不同。又申○○上開於
市調處調查中係供承：戊○○交待伊每月送十萬元給丁○○，戊
○○同時交待伊在每月十號前後將十萬元送到丁○○辦公室，第
一次是戊○○先與丁○○約好，伊才送去，以後每月十日前後，
伊會與丁○○聯絡，約在中山分局附近之西餐廳碰面後，將前述
十萬元交給丁○○等語，依此，申○○實際送十萬元予丁○○之
地點，或在丁○○之辦公室，或在中山分局附近之西餐廳，是與
其於同年月二十日在市調處所供：該十萬元一般均在分局附近之
西餐廳當面交付等語，及其同日於檢察官偵查中所稱：伊在丁○
○辦公室附近西餐廳交給他，有一次直接送到他辦公室等語，並
無不同。又申○○就其如何到中山分局找到丁○○一節，或稱：
「我透過警衛之內線電話，見了他，我錢放了就走」、「到丁○
○辦公室有時晚上去，有時白天上班時間去」等語，或稱：「請
值班警員帶我去的，我亦有以身分證登記」、「我每次到中山分
局都有拿身分證放於服務台」等語，是其就如何進到丁○○辦公
室之先後供述，只是敘述之角度不同，實際上並無齟齬。另就申
○○如何與丁○○於夢家咖啡廳碰面乙節，申○○於八十五年六
月七日在市調處調查時係供稱：伊當日晚上九點與丁○○在北市
夢家咖啡廳碰面時，當場交付現金十萬元予丁○○等語，而其於
第一審審理時，或稱；伊打電話去，丁○○說他與朋友在夢家咖
啡廳聊天，叫伊去等語，或稱：有一次打電話連絡丁○○，裡面
的人說他在夢家等語，亦係敘述著眼點不同，供詞先後亦無矛盾
。因認丁○○確有於上開時地按月收受戊○○致送賄款之行為，
為其所憑之證據及認定之理由。而以丁○○否認犯罪，辯稱：
本件僅根據申○○、戊○○之供詞即認定伊有罪，但彼二人之供
詞前後矛盾，且戊○○嗣後之供詞亦已翻異前供。又本件自八十
二年七月起至八十四年止，均無記帳之紀錄，起訴書說佰利行有
十一家電玩店，並與事實不符。申○○先供稱每月送五萬元予伊
，又說不是每月，嗣後又稱八萬元、十萬元或十二萬元不等，之
後又稱只送一次，或稱放在桌上，或稱不是擺在桌上，是約在西
餐廳，廣播五、六次伊未出現，即將錢拿回給戊○○。申○○所
稱送錢給伊，有關送錢時間、送錢日期、次數、金錢來源、包裝
、分攤等細節，均多所矛盾云云，乃卸責之詞，不可採信等情，
於理由詳加說明及指駁。經核所為論敘，均與卷內證據資料相符
，從形式上觀察，並無認定事實不依證據或有何採證違背經驗法
則、論理法則等違法情形存在。丁○○上訴意旨(一)至(四)，徒憑己
見，就原判決已說明事項或屬原審採證認事職權之適法行使，任
意指摘，顯與法律規定得為第三審上訴理由之違法情形，不相適
合。(二)、原判決僅認定申○○自八十二年六月間起至八十四年一
月間止，於每月十日左右致送丁○○十萬元賄款，既稱左右，即
非確定是十日，故依卷附申○○所指金鐘等六家電玩店之損益表
科目上關於「業主往來－Ｂ連代沈1\6，16666或16667」等字樣
之記載，其日期雖有「14」、「17」、「18」、「21」、「25」
之情形（見偵緝字第六三號卷第一０二頁至第一０七頁），而非
每月十日，亦於原判決之結果顯無影響，依刑事訴訟法第三百八
十條規定，自不得執此資為提起第三審上訴之理由。(三)、原判決
事實欄於戊○○、申○○、卯○○共同行賄之犯行部分，雖記載
：「戊○○、卯○○、申○○為免所經營之賭博性電玩店被警方
查報、列管及取締，喪失賺取暴利之機會、蒙受機台、賭資被沒
收之財物損失及遭受刑事處罰，乃於後述各警察機關之警察人員
收受賄賂時間之前，分別共同謀議定期自各電玩店營業額內提撥
一定比率之賄款，由申○○在支出傳票上記載『火車』、『遊山
』、『土地公』、『廟』、『幼齒』、『業主往來－Ｂ』、『－
Ｂ』、『分攤餐』、『連代』等暗語，交由無行賄犯意之會計或
出納人員楊玉銓、李燕子、羅婉菊、李佳玲、蕭麗文、吳麗紅、
王素蓮、曾秀媛及已判決確定之黃玉惠記載在帳冊上，並向其等
領出款項後，再匯往卯○○所指定之銀行帳戶，經卯○○統籌調
度，供戊○○作為行賄執法人員違背職務之用……」等情（見原
判決第十八頁倒數第三行至第十九頁第六行），而於丁○○收賄
部分，則記載：「戊○○為規避其中山區各電玩店遭中山分局員
警查報、列管及取締，與申○○基於共同行賄之犯意聯絡，並基
於概括之犯意，戊○○乃自八十二年六月間起，指示無行賄犯意
之中山區帳房會計羅婉菊，自中山區前述電玩店中之金鐘電玩店
……等六家電玩店，在『業主往來－Ｂ』會計科目項下，各店每
月分攤一萬六千六百六十六元或一萬六千六百六十七元，合計為
十萬元交申○○，再由申○○向丁○○行賄」等語（見原判決第
三十頁第七行至第十三行），兩者對戊○○如何籌措行賄資金及
進行賄賂，雖不盡吻合，但原判決在戊○○、申○○、卯○○共
同行賄之事實欄並已載明：戊○○等人對行賄丁○○等人部分，
詳如其等犯罪事實欄之記載等語（見原判決第十九頁最後一行至
第二十頁第三行），亦難認原判決對事實之認定相互矛盾；再原
判決理由欄於戊○○、申○○、卯○○共同行賄之犯行部分，已
敘明戊○○雖曾辯稱：伊於市調處所為供述係受調查人員威脅、
利誘，且被帶往秘密地點，不准律師陪訊，伊為讓有胃痛，又已
被軟禁十天之卯○○能釋放，及能讓伊回公司召集幹部會議，使
公司可如常運作，才配合調查員作不實供述，另少年隊欲將伊提
報流氓，伊為報復始挾怨亂說，本件是調查人員誣陷等語。卯○
○亦曾辯稱：伊於八十五年五月六日晚間八時許至台中市黎明新
村欲向吳新生澄清案情，卻被軟禁在台北市之調查局招待所，迄
八十五年五月十七日始被釋放，伊在此期間失去自由，所供均不
實在等語。但經第一審傳訊市調處調查人員吳新生、彭家慶、賴
勝勛、周國正等人到庭說明偵查過程結果，並參酌卯○○在其所
寫「被禁十日記」中，記載其女於母親節前夕曾前往招待所與卯
○○陪宿一晚，並曾由辦案人員戒護到國泰醫院急診等情，堪認
卯○○固經檢、調人員留置於招待所十天，但其於市調處自白供
述時，身體並未受到不法之拘束。又第一審曾向台北市政府警察
局函查，據覆：該轄所屬流氓提報權責單位，於八十二年至八十
四年間，並無提報戊○○為流氓，亦無因流氓案件約談或移送戊
○○等語，因認戊○○、卯○○事後翻異之詞尚難採信。且以戊
○○等人行賄、收賄之行為次數多，且長時期為之，故擔任交款
之申○○等人之記憶難免有模糊之處，惟其等於市調處調查及檢
察官偵查中所供行賄、收賄之基本事實並無變更，自不能以其等
先後歷次之供述略有不符或矛盾之處，即認其全部不可採信（見
原判決第四十頁最後一行至第四十三頁第三行）。丁○○上訴意
旨(六)、(七)，顯非依據卷內資料執為指摘，亦非適法之第三審上訴
理由。其本部分之上訴違背法律上之程式，應予駁回。
二、未○○上訴部分：
按刑事訴訟法第三百七十六條所列各罪之案件，經第二審判決者
，不得上訴於第三審法院，刑事訴訟法第三百七十六條定有明文
。本件未○○所犯公務員洩漏關於國防以外應祕密之消息罪部分
，原審係依刑法第一百三十二條第一項論處罪刑，查該罪係屬於
刑事訴訟法第三百七十六條第一款之案件。依上開說明，既經第
二審判決，自不得上訴於第三審法院，未○○竟復提起上訴，顯
為法所不許，應予駁回。
三、被告子○○、寅○○、宙○○、壬○○、甲○○、巳○○、
辛○○、乙○○、Ａ○○、辰○○、丙○○、Ｂ○○（下稱子○
○等十二人）部分：
本部分檢察官上訴意旨略以：(一)、原判決已認定亥○○自八十一
年十二月起至八十二年十二月止，確有按月收受戊○○交付少年
隊賄款六十萬元之事實，核與戊○○、卯○○、申○○之供詞相
符，而被告事後翻供，事屬人之常情，且李同賢亦供承確有自申
○○處收受戊○○賄款之事實，則亥○○稱有將賄款分給李同賢
，自然提起該賄款係戊○○所轉交，又因傳言亥○○有侵吞賄款
情事，故自八十三年一月起改由李同賢轉交賄款。況員警間雖有
階級之分，但基於職務、業務之協調、聯絡，亥○○向少年隊隊
長、副隊長請示、報告，亦屬常情，原判決以亥○○前後供述不
一，申○○稱八十三年一月起轉由李同賢接手轉交賄款，及劉敏
慧稱在上班時間未見亥○○到過隊長辦公室等有違常理之證詞，
即認亥○○交付賄款之供述不實在，顯違經驗及證據法則，並有
判決理由矛盾之違法。(二)、原判決又以亥○○在市調處調查時供
稱：支票部分存入伊設在合作金庫城內支庫甲存帳戶內，經伊提
示兌領後，扣除伊的車馬費三萬元，將剩餘之五十七萬元以戊○
○託伊轉交之「加菜金」名義轉交等語，經調閱亥○○之上開帳
戶，於八十一年十二月間之現金提款，僅二十三日提款四十萬元
，二十四日提款六萬元，其餘二百七十八萬五千三百元係轉帳提
款，另於八十二年三月及六月各有三十萬元之現金提款，八十二
年十月之現金提款為三十二萬元，其餘均為一、二十萬元之現金
提款，全無亥○○所供六十萬元之現金提款紀錄，堪認亥○○所
稱轉交戊○○款項予子○○等十二人一節，與上開帳冊不符，其
所為不利於子○○等十二人之供述，不得作為犯罪事實認定之依
據。但所謂「提示」，並非一定係現金提示，轉帳提款亦為提示
之一種方法，更何況「提示」，亦非必須一次將所轉交之賄款全
部提領，分次提領亦有其方便性，另依上開帳戶之往來明細觀之
，其中有十萬元至一百萬元不等之代票收據、現金存入、無摺轉
帳存入、無摺現金存入及票據交換，由此參互以觀，益見亥○○
於市調處之供詞應屬事實，原判決未查明亥○○何以有二百七十
八萬五千三百元之轉帳提款，或十萬元至一百萬元不等之現金提
款、票據入帳，即認其所供不實，亦有調查未盡及理由矛盾之違
誤。(三)、證人李幸子於市調處調查時曾證稱：「（上載支付對象
為『連姐－幼齒』，其支付對象為何人？）係由中國信託公司蘆
洲分行戊○○乙存帳戶轉匯，以業主往來支出記帳，該筆每月固
定支出應有兩年以上，原先為每月六十萬元，後來於去（八十四
）年底降為三十五萬元至今年三月止」等語，核與申○○、卯○
○、戊○○於該處所證情節相符，且丑○○亦自承稱：申○○致
送金錢給少年隊，係每月一次，伊負責之第三組在八十四年十一
月至八十五年三月間，分得約三萬元左右，其他各組所分得之錢
數大約也在此數目上下，印象中有兩次是申○○親自來少年隊三
組辦公室拿給伊，另則係申○○先交由李同賢轉交予伊等語。己
○○並供承稱：八十五年二月間，因李同賢當時找不到Ｂ○○，
有將申○○要他轉交給Ｂ○○之公關費交給伊，要伊轉交給組長
Ｂ○○，等Ｂ○○返回組裡後，伊就把款項交給Ｂ○○，魏把錢
留在組裡當公積金等語，是Ｂ○○確有收受賄款之事實亦可認定
。原判決僅以申○○、己○○供述之情節、時間不一，即認該二
人之供詞不得作為證據，但申○○所稱係指八十四年的事，己○
○所陳則係八十五年之情節，時地當然不同，再將李幸子、丑○
○之供詞參互以觀，益見申○○、己○○二人之證言得互為補強
彼此之憑信性，原判決反認不得作為Ｂ○○犯行之唯一證據，亦
有判決不備理由及理由矛盾之違法。(四)、本部分戊○○對警員行
賄之模式，除命申○○親自交付外，餘則請亥○○、李同賢、己
○○、丑○○轉交，其等所供可互相勾勒明確，自勿庸目睹各該
被告收受賄款之情景，但原判決卻以戊○○等人未親自目睹亥○
○、李同賢轉交賄款予子○○等人，且李同賢、己○○、丑○○
於偵查中未指陳子○○、寅○○、宙○○、壬○○、甲○○、巳
○○、辛○○等七人收受賄款，則亥○○稱轉交賄款與否與事實
相符，尚值斟酌，但依丑○○前開所供，核與申○○、卯○○、
戊○○所證情節相符，原判決以此全盤否認亥○○供詞之真實性
，亦有違證據法則及有理由矛盾之違誤。(五)、原判決已引述亥○
○、李同賢、乙○○之供詞，但又以亥○○、李同賢未指明確切
之時間、賄款金額，李同賢未供述交賄款予辛○○、Ａ○○，則
此二人如何轉交賄款予亥○○，且乙○○是否知悉李同賢所轉交
者即係賄款，亦值懷疑，而認各該供詞不得作為不利於辛○○、
Ａ○○、辰○○、丙○○、乙○○之唯一證據。但依上開亥○○
、李同賢、乙○○之供詞，再參照李幸子、申○○、卯○○、戊
○○之證言，少年隊收受戊○○之賄款已至臻明確，亥○○所稱
在一組停止居間轉交分配賄款後，按月從辛○○、Ａ○○處分到
賄款六千元，一組係Ａ○○在分等情，自為真實。另乙○○平白
無故轉交裝有金錢之信封予陳文財，竟以其未承認所轉交信封內
之金錢為賄款，即認其未涉不法，並有悖論理法則及有理由矛盾
之違法。(六)、子○○等十二人經請法務部調查局對其等作測謊結
果，除巳○○因情緒緊張脈搏過速，不宜研判是否說謊外，其餘
被告對亥○○未送其加菜金、未收受亥○○加菜金，或不曾收過
轉交的電玩業公關費、未將收到的電玩業公關費再轉交其他同事
，或不認識申○○，或亥○○未曾按月送錢、未收受亥○○金錢
，未分送組員金錢，或李同賢未送金錢，或不曾收過李同賢轉交
的電玩業公關費等問題，均呈說謊反應，有該局檢驗通知書在卷
可證。原判決雖以測謊受諸多因素之影響，不能作為被告犯罪之
積極證據，但子○○等十二人涉有起訴書所載之犯罪事實，有上
揭相關之積極證據可證，是該項測謊報告，自得作為子○○等十
二人犯罪之補強證據，原判決就各該不利於子○○等十二人之積
極證據，僅以亥○○等人之供詞有些微之差別，即完全否認其犯
罪之基本事實。況原判決依亥○○、己○○、丑○○於市調處及
偵查中之自白，為渠等有違背職務收受賄賂犯行之論據，並依法
減輕其刑，然就渠等於自白中供述子○○等十二人有受賄犯行，
卻認渠等證詞不可採，採證有違一貫性，也有判決理由矛盾之違
法云云。
惟查：本件公訴意旨認子○○等十二人均係涉有修正前貪污治罪
條例第四條第一項第五款之對於違背職務之行為收受賄賂罪嫌等
情，但經原審審理結果以：子○○等十二人均堅詞否認犯罪。而
亥○○自八十一年十二月至八十二年十二月止，每月收受戊○○
擬交付予少年隊之賄款六十萬元，固經亥○○在市調處及檢察官
偵查中供承不諱，並經戊○○、卯○○、申○○供稱上開賄款係
交由亥○○俾其轉交予少年隊等情，復有申○○之記事簿上載有
：「１０幼齒=」之字樣，暨公訴人據以起訴之事證為據，固可
相信亥○○有收受賄款一節為真實。惟子○○等十二人自市調處
起迄原審審理時，均始終堅決否認其等有自亥○○處收到賄款。
且亥○○於八十五年五月二十五日在市調處及檢察官偵訊時原亦
否認有轉交賄款之事，嗣經檢察官將其諭知收押後，其於同年月
二十七日市調處及檢察官調查中，雖曾改稱：伊有轉交賄款給子
○○、寅○○、辛○○、甲○○、壬○○、巳○○、宙○○、李
同賢等語，惟其於第一審及原審訊問時，復行否認有轉交賄款情
事，前後供述反覆不一，已有可疑。又亥○○另供稱其有將賄款
分給李同賢乙節，李同賢於市調處及檢察官偵查時，卻僅承認其
係自申○○處收受戊○○之賄款，並未承認其有向亥○○處收取
賄款。如亥○○確有交付賄款予李同賢，則李同賢對申○○交付
賄款之部分既已承認，其對於亥○○交付賄款之部分應無不予承
認之理，是亥○○所供其於向戊○○收取賄款後，已以信封分配
轉交予子○○等十二人之供詞，實滋疑竇。再亥○○於市調處曾
供稱：少年隊編制計有九組等語，而戊○○交予亥○○之賄款既
係欲其轉交予少年隊全體，理應賄款交予全隊九組。然依亥○○
之供述，其卻僅轉交賄款給隊長、副隊長以外之其他六個人計六
組，亦有違常情，益見亥○○上開交付賄款之自白，其真實性甚
為可疑。況申○○又供稱：自八十三年一月開始，轉由李同賢接
手轉交賄款給少年隊等語，如亥○○確有按月將賄款轉交予子○
○等十二人，以亥○○與戊○○之交情，若非亥○○被發現有收
到賄款後未予轉交之情形，豈會中途改由李同賢接手轉交工作，
據此更證亥○○所供有轉交賄款之語為可疑。又亥○○於市調處
詢問時供稱：伊將戊○○所交付之支票提示領出現金後，都以信
封分裝為數小包，再分別至少年隊正、副隊長辦公室，將錢親自
交給正、副隊長等語，但亥○○之警階為一線三星，與子○○為
二線四星、寅○○為二線三星之高階警官，衡諸警界講求階級、
倫理之文化，其焉能任意進出隊長、副隊長辦公室，其若欲求見
，自需先經通報獲准始可進入，然少年隊隊長室之秘書劉敏慧已
於原審更一審調查時，到庭結證稱：「在上班時間都沒見過亥○
○到過隊長辦公室」、「一般都是幹部來找隊長」等語，更可證
明亥○○上開有轉交賄款之供詞不實。再亥○○於市調處調查時
係供稱：「支票部分存入我設在合作金庫城內支庫甲存帳戶內，
經我提示兌領後，扣除我的車馬費三萬元，我將剩餘之五十七萬
元以戊○○託我轉交之『加菜金』名義轉交予……」等語，但原
審更一審經向台灣省合作金庫城內支庫函詢結果，據該支庫函送
亥○○之第九二六六號支票存款帳戶明細表影本所示，該帳戶自
八十一年一月起至八十四年十二月止，其內提款大多以轉帳方式
為之，且於八十一年十二月間之現金提款，僅二十三日提款四十
萬元，二十四日提款六萬元，其餘二百七十八萬五千三百元之支
出乃係轉帳提款，另同年十二月七日之六萬五千元及十二月九日
之九萬元，則係先存入之票據退票之減帳。至自八十二年一月起
至八十二年十二月止之現金提款，亦僅八十二年三月、六月各有
三十萬元之現金提款，及八十二年十月有三十二萬元之現金提款
，其餘均為一、二十萬元之現金提款，全無亥○○所供之六十萬
元提款，其中八十二年二月及七月更無現金提款之紀錄。嗣經原
審另向台灣省合作金庫城內分行函索亥○○於該支庫甲存（00
000000）七二三一七號帳戶之交易明細表影本比對、查證
結果，該帳戶亦無六十萬元之提款紀錄，是亥○○所稱其已轉交
戊○○賄款予子○○等十二人一節，均與事實不符，自不得資為
認定子○○等十二人犯罪事實之依據。另申○○雖一度在市調處
供稱：伊曾於八十三年一月至八十四年十一月間在少年隊將賄款
交給碰面之Ｂ○○云云，惟其並未指明交付賄款之確切日期及金
額。又己○○雖亦供承：於八十五年二月間，伊有將申○○要伊
轉給Ｂ○○之公關費轉交予Ｂ○○云云，但其供述情節不僅與申
○○前開供述不一，二者之時間亦不相同，是其等之證詞，應屬
各別對Ｂ○○不利之單一證詞，並不能相互補強彼此證詞之憑信
性，且均屬共同被告不利於其他被告之供述，況Ｂ○○復堅決否
認上情，是自難專憑其等各別之供述，資為認定Ｂ○○犯罪事實
之唯一證據。再參諸公訴人據以對子○○等十二人起訴之戊○○
、卯○○、申○○、李燕子等人供詞，彼等並未目睹亥○○、李
同賢確有轉交賄款給子○○、寅○○、辛○○、甲○○、壬○○
、巳○○、宙○○、乙○○、辰○○、Ａ○○、丙○○等十一人
，是其等之供述亦不足採為子○○等十一人有收受賄款之證據。
況李同賢、己○○、丑○○在市調處及檢察官偵查中，復均未曾
敘及子○○、寅○○、宙○○、壬○○、甲○○、巳○○、辛○
○等七人曾收受賄款。又李同賢雖曾供稱：伊任職少年隊第五組
組長期間，曾將賄款分配交予Ａ○○、辰○○、丙○○、乙○○
等人云云，另亥○○亦曾供稱：伊在少年隊一組停止居間轉交分
配賄款後，有按月從辛○○、Ａ○○分到賄款六千元，一組係Ａ
○○在分發云云，惟此已為辛○○、Ａ○○、辰○○、丙○○、
乙○○所否認。觀諸李同賢、亥○○之上開證詞，因均未指明確
切交付賄款之時間、金額，故無法互核其等證詞是否相符，亦屬
於各別對辛○○、Ａ○○、辰○○、丙○○、乙○○等人不利之
單一證詞，不能相互補強彼此證詞之證明力。況李同賢又未供述
在此期間曾交付賄款給辛○○，辛○○如何能轉交賄款予亥○○
？矧辛○○係少年隊二組組長，並非在一組之亥○○所屬組長，
辛○○應不可能轉發賄款予亥○○。此外，復查無證據證明辛○
○、Ａ○○有轉交賄款予亥○○之情事，是李同賢、亥○○上開
不利於辛○○、Ａ○○、辰○○、丙○○、乙○○等人之供詞，
亦不得資為認定其等犯罪之唯一證據。又乙○○雖曾供稱：李同
賢於八十五年二月間在辦公室，曾交給伊裝有金錢之信封，要伊
轉交給陳文財（已判決無罪確定），嗣陳文財返回，伊即將錢交
給陳文財等語，但究其證詞，並未承認知悉該信封內之金錢為賄
款，衡諸常情，李同賢既與乙○○同在少年隊任職，李同賢要乙
○○轉交金錢給陳文財，是否即得逕認乙○○知悉所轉交者為賄
款，亦值懷疑，自不得憑此資為乙○○犯罪之直接證據。再子○
○等十二人經請法務部調查局對其等作測謊檢驗結果，除巳○○
因情緒緊張脈搏過速，不宜研判是否說謊外，其餘被告對：亥○
○未送其加菜金、未收受亥○○加菜金，或不曾收過轉交的電玩
業公關費、未將收到的電玩業公關費再轉交其他同事，或不認識
申○○，或亥○○未曾按月送錢、未收受亥○○金錢，未分送組
員金錢，或李同賢未送金錢，或不曾收過李同賢轉交的電玩業公
關費等問題，雖均呈說謊反應，有該局檢驗通知書在卷可證。惟
按測謊係運用人類心理、精神上之感受活動在生理上對應引起之
變化反應，用以分辨被測者所述是否真實，惟測謊可能因時、地
、身體、心理狀況等改變而有異，測謊人員研判是否呈說謊反應
，係依據測謊機紀錄受測者，對問題關心程度所呈現之呼吸、血
壓脈搏及皮膚電阻等生理反應來分析研判，則以受測者即被告對
其切身清白與否之關注，刑事案件更涉及是否須負擔刑責，其心
理上之負擔實不免影響及呼吸、血壓等反應，自難僅憑該測試結
果即予遽入人罪。且測謊報告雖反應被告有說謊或不正常反應，
僅能據此說明被告未說實話，尚不能據以作為認定被告犯罪之積
極證據。再酌以積極證據不足以證明犯罪事實時，被告之抗辯或
反證縱屬虛偽，仍不能執此資為證據應予採信之理由；又被告否
認犯罪事實所持之辯解，縱屬不能成立，仍非有積極證據足以證
明其犯罪行為，亦不能遽為有罪之認定等本院判例意旨，上述除
巳○○外之不利於子○○等十一人之測謊檢驗結果，實無從據為
該等被告犯罪之積極證據。至公訴人憑以起訴之申○○、亥○○
、李同賢等人之自白書，申○○指認亥○○、李同賢之照片，申
○○行賄亥○○、李同賢地點之照片、現場圖，亥○○指認子○
○、寅○○、壬○○、巳○○、辛○○、宙○○、甲○○之照片
，少年隊八十一年至八十五年五月離職人員名冊，李同賢指認丙
○○、辰○○、乙○○、Ａ○○等人之照片，申○○指認Ｂ○○
之照片，及少年隊員警名冊等證據，因申○○、亥○○、李同賢
對於子○○等十二人不利之供述，因未可遽信，依該等供述衍生
之上開書證，自亦不得作為不利於子○○等十二人認定之依據。
再關於戊○○之省合作金庫三重支庫八四二三七－四號帳戶、胡
麗華之農民銀行三重分行二００八七－二號帳戶、胡麗英之台北
銀行龍山分行八一七三－七號帳戶之資金清查概要表、佰利行票
據日報表、支票影本、申○○記事簿、申○○之中華商業銀行台
北分行一四二七－九號帳戶之資金明細暨匯款記錄，均非關於子
○○等十二人是否有收受賄款之直接證據。另依丑○○之供述，
其並未指認子○○等十二人有收受賄款之情事，故亦不得資為認
定子○○等十二人有罪之直接證據。此外，查無其他積極證據足
資證明子○○等十二人確有違背職務收受賄賂之犯行。因而撤銷
第一審關於子○○等十二人部分之科刑判決，改判均諭知子○○
等十二人無罪。已敘明其憑以認定之理由，從形式上觀察，並無
違背法令之情形存在。檢察官本部分上訴意旨，徒憑己見，就原
判決已說明事項或屬原審採證認事職權之適法行使，任意指摘為
違法，或重為事實之爭執，顯與法律規定得為第三審上訴理由之
違法情形，不相適合。其本部分之上訴違背法律上之程式，亦應
予駁回。
據上論結，應依刑事訴訟法第三百九十七條、第四百零一條、第
三百九十五條前段，判決如主文。
中　　華　　民　　國　九十四　年　　一　　月　二十七　日
                      最高法院刑事第八庭
                          審判長法官  陳　炳　煌
                                法官  陳　世　雄
                                法官  韓　金　秀
                                法官  吳　信　銘
                                法官  徐　文　亮
      本件正本證明與原本無異
                                      書  記  官
中　　華　　民　　國　九十四　年　　二　　月　　一　　日
                                                      Ｖ
